ACORDAO-COMPLETO-2384987

ACÓRDÃO 9754/2020 ATA 32/2020 - PRIMEIRA CÂMARA

VISTOS, relatados e discutidos estes autos de prestação de contas ordinária do Serviço Brasileiro de Apoio às Micro e Pequenas Empresas de Rondônia - Sebrae/RO, referente ao exercício 2013,
ACORDAM os Ministros do Tribunal de Contas da União, reunidos em sessão 1ª Câmara, com fundamento nos arts. 1º, inciso I, 16, inciso III, alínea "b", da Lei nº 8.443/92 c/c os arts. 19, parágrafo único, e 23, inciso III, da mesma Lei, e com os arts. 1º, inciso I, 209, inciso II, 210, § 2º, e 214, inciso III, do Regimento Interno, em:
9.1. julgar irregulares as contas dos Srs. Pedro Teixeira Chaves (CPF XXX.204.809-XX) - ex-Diretor Superintendente, Hiram Rodrigues Leal (CPF XXX.107.080-XX) - ex-Diretor Técnico e Osvino Juraszek (CPF XXX.249.569-XX) - ex-Diretor Administrativo e Finanças; 
9.2. aplicar a multa prevista no art. 58, inciso I, da Lei nº 8.443/92 c/c o art. 268, inciso I, do Regimento Interno, aos Srs. Pedro Teixeira Chaves (CPF XXX.204.809-XX) , Hiram Rodrigues Leal (CPF XXX.107.080-XX) e Osvino Juraszek (CPF XXX.249.569-XX) , nos valores individuais de R$ 50.000,00 (cinquenta mil reais) , R$ 30.000,00 (trinta mil reais) e R$ 20.000,00 (vinte mil reais) , respectivamente, fixando-lhes o prazo de quinze dias, a contar das notificações, para que comprovem, perante o Tribunal (art. 214, III, alínea "a", do Regimento Interno do TCU) , o recolhimento das dívidas aos cofres do Tesouro Nacional, atualizadas monetariamente desde a data deste Acórdão até a do efetivo recolhimento, se pagas após o vencimento, na forma da legislação em vigor;
9.3. autorizar, desde logo, a cobrança judicial das dívidas, caso não atendidas as notificações, na forma do disposto no art. 28, inciso II, da Lei 8.443/1992; 
9.4. enviar cópia deste Acórdão à Procuradoria da República no Estado de Rondônia e ao Ministério Público do mesmo Estado, nos termos do § 7º do art. 209 do Regimento Interno do TCU; e
9.5. enviar cópia desta deliberação aos responsáveis e ao Sebrae-RO.

Prestação de contas do Serviço Brasileiro de Apoio às Micro e Pequenas Empresas de Rondônia  Sebrae/RO, referente ao exercício 2013

Primeira Câmara

Serviço Brasileiro de Apoio às Micro e Pequenas Empresas de Rondônia - Sebrae-RO.

3. Responsáveis:  Pedro Teixeira Chaves (CPF XXX.204.809-XX) - ex-Diretor Superintendente;  Hiram Rodrigues Leal (CPF XXX.107.080-XX) - ex-Diretor Técnico; e  Osvino Juraszek (CPF XXX.249.569-XX) - ex-Diretor Administrativo e Finanças.

13.1. Ministros presentes: Walton Alencar Rodrigues (Presidente), Benjamin Zymler e Bruno Dantas.
13.2. Ministro-Substituto convocado: Augusto Sherman Cavalcanti (Relator).
13.3. Ministro-Substituto presente: Weder de Oliveira.

AUGUSTO SHERMAN

Adoto como relatório a instrução lançada aos autos pela SecexTrabalho (peça 186) :
	"INTRODUÇÃO
1.	Cuidam os autos do processo de contas ordinárias anuais do Sebrae/RO, relativo ao exercício 2013.
2.	O processo de contas foi organizado de forma individual, conforme classificação constante do art. 5º da Instrução Normativa - TCU 63/2010 c/c o anexo I à Decisão Normativa - TCU 127/2013 e o anexo I à Decisão Normativa 132/2013. 
3.	As informações acerca da responsabilidade jurídica, os atributos, as competências e objetivos da Unidade Prestadora de Contas (UPC) estão descritas na instrução constante na peça 14.
HISTÓRICO
3.	Para compreensão dos fatos até aqui relatados nos autos, transcreve-se a seguir o histórico constante na instrução da peça 161.
3. 	Em princípio, é importante destacar que em dezembro de 2013 foi deflagrada pelo Ministério Público do Estado de Rondônia, Controladoria Geral da União em Rondônia e Polícia Civil do Estado de Rondônia, com o apoio da Polícia Rodoviária Federal, a Operação Feudo para apurar irregularidades em fraudes em licitações, falsidade ideológica, peculato, associação criminosa e desvios de recursos públicos no Sebrae/RO (peça 3, p. 292, e peça 5, p. 3 e p. 31) .
4. 	Essa ação resultou na prisão preventiva dos dirigentes do Sebrae/RO e no afastamento de funcionários supostamente envolvidos nos esquemas, levando à intervenção administrativa da UPC até 30/9/2015 (peça 28, p. 1 e p. 170) .
5. 	Os critérios de seleção dos itens de verificação das contas estão definidos na peça (peça 14, p. 2) .
6. 	De acordo com a opinião do Conselho Interventor do Sebrae/RO, as ações decorrentes da Operação Feudo inviabilizaram a aprovação das contas pelo Conselho Fiscal e Deliberativo Estadual (peça 3, p. 292) .
7. 	No que diz respeito à manifestação do órgão de controle interno, o Certificado de Auditoria 201408191 emitido pela CGU/RO considerou irregulares as contas dos Srs. Pedro Teixeira Chaves - Diretor Superintendente do Sebrae/RO - e Osvino Juraszek - Diretor Administrativo e Finanças - e regular com ressalvas às contas do Sr. Hiram Rodrigues Leal - Diretor Técnico do Sebrae/RO.
8. 	Os elementos que motivaram as propostas estão descritos na peça 6, p. 5, e peça 14.
9. 	Em relação às contas dos demais responsáveis em atividade no período, a instrução técnica destacou que, embora as naturezas de responsabilidades fossem incompatíveis com as definidas na IN TCU 63/2010, o Certificado de Auditoria considerou-as regular (peça 6, p. 5, e peça 14) .
10. 	Em face dessas conclusões, o dirigente do órgão acolheu a manifestação expressa no Certificado de Auditoria e o Ministro de Estado, interino, do Desenvolvimento, Indústria e Comércio Exterior atestou ciência das conclusões proferidas no Processo de Contas do Sebrae/RO, relativo ao exercício 2013, no Relatório de Auditoria, no Certificado de Auditoria e no Parecer do Dirigente de Controle Interno da CGU/RO (peças 8 e 10) .
11. 	Na instrução inicial foi proposta uma diligência ao Sebrae/RO, em razão da ausência de informações dos gestores substitutos dos membros da Diretoria Executiva na gestão 2013 e das medidas adotadas para descontinuar as impropriedades e/ou irregularidades constatadas na gestão 2013, as quais motivaram as propostas do órgão de controle interno sobre as contas da UPC (peça 14, parágrafos 19-21, 41-45, 53, 59, 65, 66-68) .
12.	Em relação às impropriedades na condução dos processos administrativos de despesas, ausência de planos de fiscalização dos recursos transferidos, contratação de funcionário da UJ para prestar serviço de consultoria e de empresas ligadas aos dirigentes e/ou aos empregados do Sebrae/RO, as quais foram objeto de determinação no acórdão proferido no julgamento das contas do exercício 2009 do Sebrae/RO - Acórdão 1294/2013-TCU-Segunda Câmara, da relatoria do Ministro Raimundo Carreiro, considerando terem constado das recomendação proferidas pela CGU/RO, propôs sua ratificação na oportunidade da instrução de mérito (peça 14, p. 8-9) .
13. 	Tal medida foi balizada pela Unidade e Subunidade (peças 15-16) .
14. 	Em resposta à diligência formalizada por meio do Ofício 1.197/2015-TCU/SECEX-RO, o Sebrae/RO encaminhou tempestivamente a Carta 20/2015 descrevendo as medidas adotadas para extinguir as acumulações indevidas de cargos e mitigar as impropriedades na condução dos processos de despesa, acompanhamento das transferências de recursos e outras ações, entretanto, não informou os substitutos dos titulares da Diretoria Executiva, conduzindo a análise técnica a considerar, nos casos de responsabilizações, apenas os agentes discriminados no Rol de Responsáveis encaminhado na inicial (peça 21, p. 4-5) .
15. 	No que diz respeito às ações de ressarcimento dos valores indevidamente pagos, com exceção dos casos relativos aos processos 72/2013 e 73/2013, cujos serviços foram executados, o Sr. Carlos Berti Niemeyer relatou a notificação dos fornecedores e tanto suas respostas quanto às irregularidades detectadas na execução do Convênio 2/2010 estavam em análise pela Comissão de Sindicância instituída (peça 21, p. 5) .
16. 	Já os pagamentos irregulares de gratificações, em razão da aprovação das Resoluções 7/2006 e 8/Disup/2011, a entidade concluiu, com base em diversos julgados, pela impossibilidade de devolução dos valores auferidos, haja vista que os pagamentos foram realizados à luz dos dispositivos, e, portanto, sem caracterização de má-fé dos beneficiários (peça 21, p. 5) .
17. 	Quanto à acumulação de cargos, não obstante, conforme esclarecimentos prestados, tal irregularidade tenha sido sanada, o Sebrae/RO não relatou a abertura de possíveis ações de ressarcimento dos valores pagos (peça 21, p. 5) .
18. 	Sendo assim, embora os esclarecimentos e documentos comprovassem a adoção de medidas corretivas pelo Sebrae/RO, vários achados relacionados a ocorrências de dano estavam em fase de apuração pela Comissão de Sindicância (Portaria Interventores 6/2015) , logo, optou-se por solicitar da Comissão Interventora que encaminhasse cópia do relatório final de sindicância e as medidas administrativas adotadas decorrentes de suas conclusões (peça 21, p. 6) .
19.	 A Subunidade e a Unidade assentiram integralmente com o proposto (peças 22-23) .
20.	Em atendimento tempestivo ao Ofício 25/2016-TCU/SECEX-RO, o Sebrae/RO encaminhou a Carta 39/2016, contendo a ata da 1ª sessão extraordinária da Diretoria Executiva sobre o Relatório 3/2015 da Comissão de Sindicância, os pareceres individuais da Comissão de Sindicância sobre as constatações e as medidas administrativas determinadas pela Diretoria Executiva sobre os fatos apurados, a exemplo da adoção de ações específicas de verificação do cadastramento das empresas nos sistemas do Sebrae/RO - SGC-Tec e SGC e da regularidade dos pagamentos realizados à empresa Rafael Paes de Barros; e aplicação de penalidades aos empregados que atestaram o pagamento indevido, abertura de processo administrativo/judicial para o ressarcimento de valores pagos indevidamente ao fornecedor João Peixoto de Almeida  (peça 29) .
21.	 Não obstante as informações tenham comprovado a adoção de ações corretivas pelo Sebrae/RO com intuito de coibir ocorrências semelhantes, o Relatório da Comissão de Sindicância não fez nenhuma referência às ações adotadas para aferir a comprovação da contraprestação laboral pelos serviços pagos antecipadamente e o superfaturamento dos valores contratados, nas ordens de serviço RO.OS.9593.13 e RO.OS.0260.13, e às irregularidades na execução das despesas do Convênio 2/2010, relativas à aprovação de despesas incompatíveis com o objeto pactuado (R$ 59.627,06) e à não comprovação da aplicação da contrapartida (R$ 156.000,00) , sendo assim, propôs-se reiterar o pedido, as quais já haviam sido requisitados por meio do Ofício 1.197/205-TCU/SECEX-RO (peça 17) .
22.	Além disso, a ocorrência de fatos irregulares com incidência sobre a proposta de mérito das contas, ocorridos na gestão 2013 da instituição, a exemplo, pagamento irregular de fornecedores; pagamento irregular de gratificações; descumprimento de determinações dos órgãos de controle; desatendimento de dispositivos legais; redução irregular de carga-horária de trabalho de colaborador para permitir o acúmulo incompatível de cargo público; e aprovação irregular de prestação de contas, propôs-se ouvir em audiência os membros da Diretoria Executiva 2013 do Sebrae/RO para que apresentassem razões de justifica quanto aos fatos (peça 29) .
23.	A Subunidade e a Unidade anuíram com o proposto (peças 30-31) .
24.	A Secex/RO realizou as pesquisas de endereço em nome dos responsáveis (peças 32-34) . E em seguida foram expedidos os ofícios em seus nomes (peças 35-38) , os quais, com exceção do Sr. Hiram Rodrigues Leal (peça 53) , foram notificados no endereço de destino (peças 39-41) .
25. 	Em 2/5/2016, o Sr. Osvino Juraszek requereu cópia integral dos autos e recebeu-a em 4/5/2016 (peça 45) .
26. 	Em 9/5/2016, o Sebrae/RO solicitou prorrogação do prazo em mais quinze dias e em 10/5/2016 teve seu pedido deferido (peça 44-45) .
27. 	Semelhante pedido foi requerido pelos Srs. Osvino Juraszek e Pedro Teixeira em 11/5/2016, os quais foram prontamente deferidos (peças 46-48) .
28. 	Os responsáveis foram cientificados dos deferimentos (peças 49-51 e peças 52, 54-55) .
29.	O Sebrae/RO respondeu intempestivamente à notificação em 25/5/2016 (peças 56-59) .
30. 	Após infrutíferas tentativas de notificação pessoal do Sr. Hiram Rodrigues Leal, o responsável foi notificado via edital (peças 60-67) .
31.	Os Srs. Pedro Teixeira Chaves e Osvino Juraszek protocolaram procurações nas quais constituíram representante legal, o Sr. Luiz Carlos Braga de Figueiredo (OAB/DF 10.010) e Breno Luiz Moreira Braga de Figueiredo (OAB/DF 26.291) (peça 68-69) .
32. 	Em sequência, os legitimados requisitaram a prorrogação do prazo em mais noventa dias em relação à solicitação anterior, principalmente com base no exíguo prazo para analisar o extensivo rol de irregularidades enumeradas nos ofícios de audiência e demais informações anexas aos autos e na dificuldade de interlocução com os responsáveis pelo Sebrae/RO para a obtenção dos elementos comprobatórios necessários a subsidiar a defesa dos envolvidos (peça 70-71) .
33. 	Em face de tais solicitações, a Secex/RO remeteu o pedido ao gabinete do Ministro-Relator Augusto Sherman Cavalcanti para apreciação dos pedidos, haja vista a ausência de delegação da Unidade para concessão de uma segunda prorrogação de prazo (peça 72) .
34.	O Ministro-Relator deferiu em caráter excepcional o pedido (peça 73) .
35. 	Os advogados foram notificados do deferimento das solicitações no dia 30/8/2016 (peça 74-77) .
36. 	As razões de justifica dos Srs. Osvino Juraszek e Pedro Teixeira Chaves aportaram no dia 8/11/2016 na Secex/RO, e, portanto, tempestivamente em relação ao primeiro, mas com atraso de um dia em relação ao prazo concedido ao Sr. Pedro Teixeira Chaves (peça 78) .
37. 	Todas as comunicações expedidas em momento posterior à última instrução, bem como as consultas de endereços realizadas e os comprovantes de recebimentos das respectivas notificações (recebidos ou não recebidos) , estão descritas no Anexo I da peça 79. 
38. 	A apreciação das justificativas foi realizada na peça 79. A análise técnica assentiu com a argumentação central dos responsáveis, em razão da ausência dos elementos comprobatórios junto aos presentes autos dos fatos supostamente violados durante o período de suas gestões, e assim, para sanear os autos, propôs-se a realização de inspeção na UPC para coletar as evidências documentais de suporte das irregularidades (peça 79) .
39. 	Novamente as unidades da Secex/RO assentiram com a proposta (peças 80-81) .
40. 	O Ministro-Substituto Augusto Sherman Cavalcanti autorizou a inspeção (peça 82) .
41. 	Concedida a autorização, expediu-se as Portarias de Fiscalização 243/2018 e 244/2018 e o Ofício de Apresentação 186/2018-TCU/SECEX-RO (peça 83-84) .
42. 	Em sequência foram protocolados os Ofícios de Requisição 1/2018, 2/2018 e 3/2018 na UPC requisitando os documentos necessários ao saneamento dos autos (peças 86, 88 e 89) .
43. 	Em 26/4/2018 o Sebrae/RO protocolou as primeiras informações requisitadas (peças 87) . E, nos dias 4/5/2018 e 15/5/2018, ocorreu a complementação das informações (peça 90-100) .
44. 	Cabe salientar que houve um atraso na entrega das informações, haja vista que no primeiro dia da fiscalização (30/5/2018) não houve expediente na unidade e na semana compreendida entre os dias 7/5/2018 e 11/5/2018, os dois servidores lotadas na auditoria interna, responsáveis pelo suporte dos trabalhos de fiscalização, estavam participando de um encontro de auditores do Sistema Sebrae realizado na cidade de Brasília/DF (peça 101) .
4.	Promovida a inspeção no Sebrae/RO e obtidas as informações e documentos necessários para exame, a auditora de controle externo, em sua instrução constante na peça 161, relata o seguinte:
46.	 Em princípio cabe salientar que as informações disponibilizadas pelo Sebrae/RO para consulta in loco pela equipe de inspeção demonstraram que durante o exercício 2013 a instituição não constituía processos de despesa por fornecedor ou prestador de serviço, nos quais se pudesse distinguir: unidade demandante, estimativa dos custos, autorização da despesa, reserva de recurso, modalidade licitatória empregada com todas as suas etapas, comprovação da prestação do serviço ou entrega do material e autorizações de pagamentos, devidamente numerado e cronologicamente organizado.
47. 	As despesas realizadas eram organizadas a partir de autorizações ou solicitações de fornecimento, que eram agregadas em pastas pela Unidade de Finanças e Contábil (UFC) , tendo como premissa o mês de pagamento, com enfoque apenas no fluxo de saída de recursos, uma das etapas da despesa. Tal prática se mostrava prejudicial ao acompanhamento sistemático das etapas de realização das despesas (planejamento, reserva de recurso, execução e pagamento) .
48. 	No tocante às evidencias, em razão da inspeção realizada no Sebrae/RO, foram coletadas evidências documentais, conforme irregularidades enumeradas na peça 29, as quais fundamentam as propostas descritas a seguir, conforme papeis de trabalhos (PT) em anexo.
49.	Destaque-se que os fatos que resultaram em débito, a exemplo do pagamento a maior de fornecedores ou por serviços não prestados e os decorrentes da criação irregular de gratificações, não foram considerados para balizar as notificações dos responsáveis, em razão da prestação dos serviços, do ressarcimento e/ou da medida judicial impetrada e da impossibilidade de ressarcimento, face à aparência de regularidade do ato, no caso do pagamento das gratificações, sendo assim, a audiência foi o instrumento utilizado para solicitar dos responsáveis a apresentação de justificativas.
50. 	No tocante às irregularidades apreciadas nos papéis de trabalhos 10, 11, 12 e 13, os quais abordaram a divergência nas informações de caracterização do objeto contratado, contratações de empresas com atividades econômicas incompatíveis com os objetos contratados, cotações de preços e/ou contratações de empresas com relações de parentesco entre sócios e/ou do mesmo grupo empresarial e alterações das quantidades adquiridas em relação às cotadas sem nova pesquisa de mercado (peças 154-157) , segundo a análise empreendida nas informações, ou não se caracterizaram efetivamente em irregularidade ou já estão inseridas em outros aspectos irregulares pelos quais os responsáveis serão convocados a prestar os esclarecimentos necessários, conforme discriminado nos parágrafos subsequentes, portanto foram suprimidas dessa explanação.
	PAPÉIS DE TRABALHO
PT 1 - FRACIONAMENTO DE DESPESA
51. 	De acordo com a auditoria da CGU/RO, o Sebrae/RO incorreu no fracionamento de despesa na contratação direta de fornecedores, mediante dispensa de licitação para a aquisição de idêntico objeto e em curtos espaços de tempo, cujos valores individualmente eram inferiores ao limite estabelecido pela Resolução CDN 2013/2011, mas quando somados, ultrapassavam o parâmetro legal.
52. 	Essas irregularidades estão detalhadas no PT 1 (peça 145) .
53.	Os fatos relatados, com suporte nas evidencias coletadas, corroboram as irregularidades apontadas no relatório de auditoria da CGU/RO, ao demonstrarem a ocorrência de fracionamento de despesa nas autorizações de fornecimento 90001271/2013, 90001272/2013, 90012541/2013, 90012605/2013, 90012637/2013, 90012792/2013, 90012826/2013, 90012911/2013, 90021359/2013, 90021374/2013, 90021376/2013, 90021486/2013, 90021494/2013, 90021529/2013, 90021567/2013, 90021580/2013 e 90021582/2013, em contraposição ao art. 37, inciso XXI, da Constituição Federal, e aos arts. 6º, inciso II, e 7º, do Regulamento de Licitações e Contratos do Sistema Sebrae, logo os Srs. Hiram Rodrigues Leal - Diretor Técnico do Sebrae/RO na gestão 2013 - e Osvino Juraszek - Diretor Administrativo e Finanças no exercício 2013 -, responsáveis por autorizar os pagamentos das despesas enumeradas acima, devem ser ouvidos em audiência para apresentarem justificativas quanto à inobservância dos dispositivos legais.
PT 2 - CONTRATAÇÃO DE EMPRESAS LIGADAS AOS DIRIGENTES E/OU AOS EMPREGADOS DO SEBRAE/RO
54. 	Os fatos descritos no PT 2 (peça 146) atestam que foram contratadas empresas e/ou prestadores de serviços ligados aos dirigentes e/ou aos empregados do Sebrae/RO, conforme Contratos 2/2013, 22/2013, 137/2013, 146/2013 e Autorização de Fornecimento 90021001/2013, sendo assim, opina-se por ouvir em audiência os Srs. Hiram Rodrigues Leal - Diretor Técnico do Sebrae/RO na gestão 2013 - Osvino Juraszek - Diretor Administrativo e Finanças no exercício 2013 - e Pedro Teixeira Chaves, na condição de Diretor Superintendente do Sebrae/RO no exercício 2013, para que apresentem razões de justificativa quanto às contratações em contraposição aos princípios da impessoalidade e moralidade, insculpidos no art. 37, caput, da Constituição Federal, ao art. 9º, inciso VI, do Sistema de Gestão de Credenciamento do Sebrae, aprovado pela Resolução Sebrae 920/2011, ao art. 5º, inciso IX, do Código de Ética do Sebrae e aos Acórdão 1294/2013-TCU-Segunda Câmara e 3852/2009-TCU-1ª Câmara, das relatorias dos Ministros Raimundo Carreiro e Augusto Sherman Cavalcanti, respectivamente.
PT 3 - DESCUMPRIMENTO DO RITO FORMAL DE CONTRATAÇÃO DE CONSULTORES E DEMAIS FORNECEDORES DO SEBRAE/RO
55. 	Segundo a auditoria da CGU/RO, durante a gestão 2013 os responsáveis pela diretoria executiva da instituição contrataram prestadores de serviço por meio da criação de um sistema paralelo de contração, sem critérios objetivos para sua utilização, que resultou no pagamento a maior da hora-aula contratada, e também não observaram o rito formal para as contratações dos prestadores de serviço - rodízio, envio da solicitação à Unidade de Gestão de Pessoas (UGP) , pesquisa dos profissionais habilitados e disponíveis, convocação dos profissionais via e-mail detalhando o serviço, resposta do prestador de serviço, abertura do processo de contratação, validação dos formulários pela UGP e emissão da autorização de fornecimento e/ou contrato - e a entrega de documentos necessários à habilitação dos credenciados (peça 147) .
56. 	A utilização de espécies de contratações mais onerosas para a instituição foi identificada na autorização de fornecimento 90021001/2013 e no contrato 137/2013 (peça 147) .
57. 	O rito formal de contratação, inclusive a entrega de documentos necessários à habilitação, não foi observado nos contratos 2/2013, 3/2013, 21/2013, 22/2013, 64/2013, 66/2013, 86/2013, 90/2013, 115/2013 e cartas contrato RO0620130063 e RO0720130066, haja vista que as etapas que antecederam as referidas contratações se resumiram no envio das solicitações pela unidade demandante do serviço ou pelo Sr. Carlos Alberto Machado de França, auditor interno do Sebrae/RO não integrante da Unidade de Gestão de Pessoas, à Diretoria ou ao Diretor Administrativo Financeiro com o nome da empresa que seria responsável pelo serviço, sem comprovar a realização da pesquisa dos profissionais disponíveis, conforme rodízio, a convocação via e-mail dos credenciados relacionados e a constituição do processo de contratação, elementos necessários ao atendimento da Instrução Normativa Sebrae 10/2011 e, consequentemente, dos princípios de publicidade e igualdade, prescritos no Regulamento de Licitações e Contratos do Sistema Sebrae (peça 147) .
58. 	Portanto, considerando que o Sr. Osvino Juraszek concorreu para o cometimento do ato irregular ao assinar o de acordo pela contratação da empresa beneficiária da autorização de fornecimento 90021001/2013 e carta contrato RO0720130066; os Srs. Pedro Teixeira Chaves e Osvino Juraszek assinaram os Contratos 2/2013, 3/2013, 21/2013, 64/2013, 66/2013, 86/2013, 90/2013, 115/2013 e 137/2013; e os Srs. Osvino Juraszek e Hiram Rodrigues Marques assinaram o contrato 22/2013, participando ativamente das contratações em desacordo com rito forma definido pelo sistema de gestão de credenciados, opina-se por ouvi-los em audiência para que apresentem razões de justificativa quanto às contratações diretas indevidas, contrárias ao art. 43, da Resolução CDN 2013/2011, e item 5, da Instrução Normativa Sebrae 10/2011.
PT 4 - IRREGULARIDADES NAS COTAÇÕES DE PREÇOS
59. 	De acordo com o resultado dos trabalhos realizados pela CGU/RO, com respaldo nas evidencias coletadas na inspeção, referenciadas no Papel de Trabalho 4 (peça 148) , o Sebrae/RO incorreu em três categorias de irregularidades relacionadas às cotações de preços: (a) ausência de cotação ou de cotações mínimas; (b) cotações realizadas com empresas cujos proprietários possuíam relação de parentesco; e (c) cotações similares ou inidôneas, as quais contrariam o disposto no art. 37, inciso XXI, da Constituição Federal, a Jurisprudência do TCU - a exemplo dos Acórdão 2479/2009-TCU-Plenário, 1100/2008-TCU-Plenário, 933/2008-TCU-Plenário, 1405/2006-TCU-Plenário, 304/2006-TCU-Plenário, dentre outros - e aos arts. 2º, 3º, 11 e 13, da Resolução CDN 2013/2013, c/c o anexo III, da Instrução Normativa Sebrae 41/2007.
60. 	Todos esses normativos estabelecem a necessidade de o Sebrae/RO, na condição de entidade paraestatal, e, portanto, beneficiária de recursos públicos, obrigatoriamente respaldar suas aquisições mediante ampla pesquisa de preço para justificar os valores das aquisições, ainda que nos casos de contratações diretas e de os recursos serem aplicados por partícipes, de forma que os valores contratados possam se assemelhar o máximo possível aos valores praticados no mercado, e um dos pressupostos para que esse objetivo seja alcançado é que essas cotações sejam fidedignas e realizadas com empresas distintas, sem relações entre si, realçando o caráter competitivo dos certames.
61. 	Sendo assim, considerando que os Srs. Pedro Teixeira Chaves e Osvino Juraszek concorreram para convalidar o ato irregular ao autorizarem os pagamentos oriundos dos Contratos 10/2013, 87/2013, 110/2013, 120/2013, 146/2013, 153/2013 e Autorização de Fornecimento 90002978/2013; e o Sr. Osvino Juraszek ao autorizar a Solicitação de Compra 90003091/2013 e as Autorizações de Fornecimento 90002978/2013, 90003156/2013, 90020702/2013, 90020982/2013, 90021131/2013, 90021206/2013, 90021273/2013, 90021553/2013, 90012461/2013, 90012464/2013, 90012508/2013, 90012541/2013, 90012587/2013, 90012605/2013, 90012637/2013, 90012792/2013, 90012826/2013, 90012911/2013, 90021283/2013, 90021580/2013; e o Sr. Hiram Rodrigues Leal quanto às Autorizações de Fornecimento 90012525/2013, 90020910/2013 e 90021494/2013, de forma a participar ativamente das contratações irregulares, opina-se por ouvi-los em audiência, com fulcro nos arts. 10, § 1º, e 11, da Lei 8.443/1992 c/c o art. 157 e §1º, 201, todos do Regimento Interno do TCU, para que apresentem razões de justificativa quanto às irregularidades nas cotações de preços, relativas à ausência de cotação ou de cotações mínimas; às cotações realizadas com empresas cujos proprietários possuíam relação de parentesco; e às cotações similares ou inidôneas, contrárias ao art. 37, inciso XXI, da Constituição Federal, à Jurisprudência do TCU - a exemplo dos Acórdão 2479/2009-TCU-Plenário, 1100/2008-Plenário, 933/2008-Plenário, 1405/2006-Plenário, 304/2006-Plenário, dentre outros - e aos arts. 2º, 3º, 11 e 13, da Resolução CDN 2013/2013, c/c o anexo III, da Instrução Normativa Sebrae 41/2007.
62. 	Além disso, considerando que empresa D. J. de Agnelo ME (CNPJ 03.950.770/0001-93) beneficiou-se, sagrando-se vencedora mediante fraude à licitação, dos certames que resultaram nas autorizações de fornecimento 90012461/2013, 90012464/2013, 90012508/2013, 90012525/2013 e 90012587/2013, opina-se por realizar sua oitiva, com fulcro nos arts. 10, § 1º, e 11, da Lei 8.443/1992 c/c o art. 157 e §1º, 201, todos do Regimento Interno do TCU, para que apresente defesa quanto às cotações de preços apresentadas a partir de três empresas distintas, cujo sócio, Sr. Denerval José de Agnelo integrava formal ou informalmente a direção das empresas, em contraposição ao art. 37, inciso XXI, da Constituição Federal c/c arts. 3º, da Lei 8666/1993.
PT 5 - AUSÊNCIA DE FORMALIZAÇÃO DOS PROCESSOS DE AQUISIÇÃO
63. 	Os relatos da CGU/RO, corroborado pelas evidências carreadas aos autos, atestam que durante a gestão 2013, o Sebrae/RO não constituía processos de despesa para suas aquisições, as despesas realizadas eram organizadas a partir de autorizações ou solicitações de fornecimento, agregadas em pastas pela Unidade de Finanças e Contábil (UFC) , tendo como premissa o mês de pagamento, com enfoque apenas no fluxo de saída dos recursos, uma das etapas de realização da despesa (peça 149) . Tal prática se mostrava prejudicial ao acompanhamento sistemático das etapas de realização das despesas (planejamento, execução e pagamento) .
64. 	Portanto, considerando que os Srs. Pedro Teixeira Chaves e Osvino Juraszek, Diretor Superintendente e Diretor Administrativo e Finanças do Sebrae/RO na gestão 2013, respectivamente, possuíam a responsabilidade por proporcionar o atendimento das disposições legais vigentes, mas ao deixarem de instituir normativos internos à formalização dos processos de aquisição (ausência de processo específico, numerado, assinado, descrevendo cronologicamente os fatos que se somaram até o pagamento dos fornecedores) , concorreram para convalidar os atos irregulares praticados por seus subordinados, sendo assim, opina-se por ouvi-los em audiência, com fulcro nos arts. 10, § 1º, e 11, da Lei 8.443/1992 c/c o art. 157 e §1º, 201, todos do Regimento Interno do TCU, para que apresentem razões de justificativa quanto à irregularidade decorrente da ausência de formalização dos processos de despesa, contrária ao disposto no art. 38 da Lei 8666/1993.
PT 6 - PAGAMENTOS ANTECIPADOS SEM COMPROVAÇÃO DA EFETIVA LIQUIDAÇÃO DA DESPESA
65.	De acordo com o relatório de auditoria da CGU/RO e evidências anexas aos autos, o Sebrae/RO pagou valores antecipados a prestadores de serviço, a título de entrada, em relação às Ordens de Serviços RO.OS.9593.13 e RO.OS.0260.13 e Contratos 10/2013, 110/2013 e 146/2013, sem atestar a execução efetiva dos serviços (peça 150) .
66.	E, considerando a ausência de normativo do Sebrae/RO à época disciplinando o pagamento antecipado sem comprovação da efetiva liquidação do serviço, e embora a entidade não integre a Administração Pública, mas como destinatários de recursos públicos, deve adotar, na execução de suas despesas, regulamentos próprios e uniformes, pautados nos princípios gerais que norteiam a execução da despesa pública, dentre os quais se pode citar o da legalidade, disposto no art. 37, caput, da Constituição Federal, pois já que não havia previsão interna disciplinando a matéria, a liquidação das despesas se subordinava ao regulamento geral, ou seja, às disposições do art. 62 da Lei 4.320/1964, que determina que o pagamento da despesa só será efetuado após sua regular liquidação.
67. 	Portanto, os Srs. Pedro Teixeira Chaves e Osvino Juraszek concorreram com a pratica do ato irregular ao autorizarem os pagamentos oriundos dos Contratos 10/2013, 110/2013, 146/2013 e da Ordem de Serviço RO.OS.9593.13; e o Sr. Osvino Juraszek ao autorizar a Ordem de Serviço RO.OS.0260.13, participando como coautores dos pagamentos antecipados sem a devida comprovação dos serviços, opina-se por ouvi-los em audiência, com fulcro nos arts. 10, § 1º, e 11, da Lei 8.443/1992 c/c o art. 157 e §1º, 201, todos do Regimento Interno do TCU, para que apresentem razões de justificativa quanto às autorizações de pagamentos antecipados por serviços não prestados, contrárias ao disposto no art. 37, caput, da Constituição Federal, art.62, da Lei 4.320/1964 e aos normativos do Sebrae.
PT 7 - CONTRATAÇÃO DE PRESTADORES DE SERVIÇO INADIMPLENTES COM A RECEITA FEDERAL E/OU SEM COMPROVAÇÃO DE QUITAÇÃO COM A FAZENDA ESTADUAL
68. 	Conforme relatório da CGU/RO e evidências anexas aos autos, o Sebrae/RO contratou prestadores de serviço sem observar a necessidade da entrega das certidões de regularidade fiscal, condição prévia à habilitação, para celebração do ajuste, conforme documentos anexos aos Contratos 21/2013, 64/2013, 66/2013, 86/2013 e 115/2013 e Ordem de Serviços RO.OS.9593.13 (peça 151) .
69. 	Portanto, os Srs. Osvino Juraszek e Pedro Teixeira Chaves, responsáveis por assinar os Contratos 21/2013, 64/2013, 66/2013, 86/2013 e 115/2013 e, indiretamente, a Ordem de Serviço RO.OS.9593.13, participando ativamente dessas contratações, opina-se por ouvi-los em audiência, com fulcro nos arts. 10, § 1º, e 11, da Lei 8.443/1992 c/c o art. 157 e §1º, 201, todos do Regimento Interno do TCU, para que apresentem razões de justificativa quanto ao descumprimento dos arts. 39 e 40, da Resolução Direx 920/2011, responsável por aprovar o Sistema de Gestão de Credenciados do Sebrae, que estabeleceu a necessidade de apresentação das certidões de regularidade fiscal pelos licitantes, como condição para celebração dos contratos de prestação de serviço.
PT 8 - PAGAMENTOS DE SERVIÇOS NÃO PRESTADOS
70. 	Conforme relatório da CGU/RO e evidências anexas aos autos, o Sebrae/RO pagou por horas de trabalho em quantidades superiores às efetivamente prestadas nas Ordens de Serviço OS.3458.13, RO.OS.9593.13 e RO.OS.0260.13 (peça 152) .
71. 	Entretanto, cabe destacar que o Sebrae/RO informou na Carta 138/2016 (peça 56-59) a quitação do débito referente à Ordem de Serviço RO.OS.0260.13, celebrada com o Sr. Mauricio Chieco Filho, em razão do acordo judicial firmado em R$ 6.878,64 (peça 92, p. 1-2 e p. 4-10) .
72. 	No tocante aos pagamentos realizados ao Sr. João Bosco Peixoto de Almeida, nas Ordens de Serviço OS.9593.13 e OS.3458.13, considerando a inexistência de acordo firmado na esfera administrativa, foi proposta ação de cobrança judicial, e o processo se encontra concluso para decisão.
73. 	Não obstante a atual diretoria do Sebrae/RO ter comprovado a adoção de medidas corretivas para obtenção do ressarcimento dos valores indevidamente pagos, não há dúvida de que os fatos tenham ocorrido, sendo assim, os gestores à época devem ser demandados a apresentar justificativas quanto às irregularidades ocorridas durante sua gestão, em razão da responsabilidade desses gestores em gerir adequadamente os recursos sob sua responsabilidade.
74. 	Pelo exposto, considerando que os Srs. Hiram Rodrigues Leal, Osvino Juraszek e Pedro Teixeira Chaves concorreram com a pratica do ato irregular ao autorizarem os pagamentos das Ordens de Serviço OS.3458.13, RO.OS.0260.13 RO.OS.9593.13, participando como coautores dos pagamentos indevidos realizados sem a devida comprovação de que os serviços tenham sido prestados, opina-se por ouvi-los em audiência, com fulcro nos arts. 10, § 1º, e 11, da Lei 8.443/1992 c/c o art. 157 e §1º, 201, todos do Regimento Interno do TCU, para que apresentem razões de justificativa quanto à irregularidade decorrente dos pagamentos por serviços não prestados, com infração ao disposto no art. 37, caput, da Constituição Federal, art.62, da Lei 4.320/1964 e às ordens de serviço pactuadas, as quais sujeitavam os contratantes ao seu cumprimento.
PT 9 - DIRECIONAMENTO NA CONTRATAÇÃO DE CONSULTORES E DEMAIS FORNECEDORES DO SEBRAE/RO
75. 	De acordo com os relatos descritos nos papeis de trabalho 1, 2, 3, 4 e 7 (parágrafos 51-62 e 68-69, dessa instrução) , que abordaram o fracionamento de despesa, contrações de empresas ligadas aos agentes do Sebrae/RO, contratações irregulares de consultores e prestadores de serviço, irregularidades nas cotações de preços e ausência de comprovação fiscal dos contratados, ocorridas nas fases que antecederam as contratações, conduziram ao direcionamento na contratação de consultores e/ou fornecedores de bens e serviços (peça 153) .
76. 	Sendo assim, considerando que os Srs. Hiram Rodrigues Leal, Osvino Juraszek e Pedro Teixeira Chaves concorreram para o cometimento dos atos irregulares que resultaram nas contratações diretas dos fornecedores e/ou prestadores de serviço, assinando os contratos e/ou autorizando seus pagamentos, opina-se por ouvi-los em audiência, com fulcro nos arts. 10, § 1º, e 11, da Lei 8.443/1992 c/c o art. 157 e §1º, 201, todos do Regimento Interno do TCU, para que apresentem razões de justificativa quanto às contratações diretas, identificadas nos Contratos 2/2013, 3/2013, 10/2013, 21/2013, 22/2013, 64/2013, 66/2013, 86/2013, 87/2013, 90/2013, 110/2013, 115/2013, 120/2013, 137/2013, 146/2013, 153/2013, Convênio 2/2010, Cartas Contratos RO0620130063, RO0720130066, RO0720130034, Autorizações de Fornecimento 90001271/2013, 90001272/2013, 90002978/2013, 90003142/2013, 90003156/2013, 90003212/2013, 90012461/2013, 90012464/2013, 90012508/2013, 90012541/2013, 90012587/2013, 90012605/2013, 90012637/2013, 90012792/2013, 90012826/2013, 90012911/2013, 90020702/2013, 90020910/2013, 90020982/2013, 90021001/2013, 90021131/2013, 90021206/2013, 90021273/2013, 90021283/2013, 90021359/2013, 90021374/2013, 90021376/2013, 90021486/2013, 90021494/2013, 90021529/2013, 90021553/2013, 90021567/2013, 90021580/2013 e 90021582/2013, Solicitações de Serviço 90012730/2013 e 90012729/2013, Solicitação de Compra 90003091/2013 e Ordem de Serviço RO.OS.9593.13, que contrariaram os princípios de legalidade, impessoalidade, moralidade e publicidade, dispostos no art. 37, caput, da Constituição Federal.
PT 10 - DIVERGÊNCIA NAS INFORMAÇÕES DE CARACTERIZAÇÃO DO OBJETO CONTRATADO
77. 	A supressão desse papel de trabalho está justificada no parágrafo 50 dessa instrução.
PT 11 - CONTRATAÇÕES DE EMPRESAS COM ATIVIDADES ECONÔMICAS INCOMPATÍVEIS COM OS OBJETOS CONTRATADOS
78. 	A supressão desse papel de trabalho está justificada no parágrafo 50 dessa instrução.
PT 12 - COTAÇÕES DE PREÇOS E/OU CONTRATAÇÕES DE EMPRESAS COM RELAÇÕES DE PARENTESCO ENTRE SÓCIOS E/OU DO MESMO GRUPO EMPRESARIAL
79. 	A supressão desse papel de trabalho está justificada no parágrafo 50 dessa instrução.
PT 13 - ALTERAÇÕES DAS QUANTIDADES ADQUIRIDAS EM RELAÇÃO ÀS COTADAS SEM NOVA PESQUISA DE MERCADO
80.	 A supressão desse papel de trabalho está justificada no parágrafo 50 dessa instrução.
PT 14 - REALIZAÇÃO DE DESPESAS INCOMPATÍVEIS COM AS FINALIDADES INSTITUCIONAIS DO SEBRAE/RO
81. 	Segundo o relatório de auditoria, constatou-se incompatibilidade entre o objeto das autorizações de fornecimento 90012532/2013, 90012887/2013, 90012904/2013, 90021720/2013 e 90021727/2013, todas expedidas para o pagamento dos serviços de buffet e refeições, e as finalidades institucionais do Sebrae/RO (peça 158) .
82. 	Portanto, considerando que os Srs. Hiram Rodrigues Leal, Osvino Juraszek e Pedro Teixeira Chaves concorreram para a pratica do ato irregular ao autorizarem os pagamentos das autorizações de fornecimento 90012532/2013, 90012887/2013 90012904/2013, 90021720/2013 e 90021727/2013, participando como coautores dos pagamentos realizados sem comprovação da relação entre as aquisições dos serviços e às finalidades institucionais do Sebrae/RO, opina-se por ouvi-los em audiência, com fulcro nos arts. 10, § 1º, e 11, da Lei 8.443/1992 c/c o art. 157 e §1º, 201, todos do Regimento Interno do TCU, para que apresentem razões de justificativa quanto às impropriedades decorrentes dos pagamentos por serviços de buffet e refeições sem correlação com as finalidades institucionais da entidade, contrárias ao disposto no art. 2º, do Decreto 99.570/1990 e ao item 9.4.5, do Acórdão 5341/2011-TCU-Primeira Câmara.
PT 15 - CONTRATAÇÃO DE EMPRESAS PARA FISCALIZAR A EXECUÇÃO DA PRÓPRIA PRESTAÇÃO DE SERVIÇO
83. 	O relatório de auditoria da CGU/RO registrou que o Sebrae/RO contratou, no curso do exercício 2013, empresas para executar, supervisionar e avaliar a prestação de serviços executados nos contratos 63/2013, 64/2013, 128/2013 e 129/2013 (peça 159) .
84. 	Essa situação demonstra incompatibilidade nas atribuições desenvolvidas, ao atentar contra o princípio da segregação de funções, já que as empresas executariam os serviços e posteriormente fiscalizariam sua execução, avaliando, supervisionando e monitorando sua adequação.
85. 	Sendo assim, considerando que os Srs. Osvino Juraszek e Pedro Teixeira Chaves concorreram para convalidar o ato irregular ao autorizarem os pagamentos oriundos dos Contratos 63/2013, 64/2013, 128/2013 e 129/2013, participando ativamente das contratações irregulares, opina-se por ouvi-los em audiência, com fulcro nos arts. 10, § 1º, e 11, da Lei 8.443/1992 c/c o art. 157 e §1º, 201, todos do Regimento Interno do TCU, para que apresentem razões de justificativa quanto à impropriedade inerente às contratações de empresas para execução e fiscalização de idêntico objeto, portanto, incompatíveis com o princípio da segregação de função, conforme exposto nos acórdãos 2171/2005, 140/2007, 2296/2014 e 2829/2015, todos do Plenário do TCU.
PT 16 - CRIAÇÃO IRREGULAR DE GRATIFICAÇÕES
86. 	De acordo com a análise empreendida nesse papel de trabalho (peça 160) , o Diretor Superintendente do Sebrae/RO na gestão 2013 criou gratificações para os membros da comissão permanente de licitação e para o cargo de tesoureiro, por meio da edição da Resolução 7/2006 e Resolução 8/Disup/2011, desencadeando reflexos financeiros no exercício 2013.
87. 	Ademais, em 23/8/2013, expediu as Resoluções-Disup 11 e 12, responsáveis por criar indevidamente as gratificações de Assessoria Direx, Gerentes e Chefes de Gabinete, Gestor Contábil, Tesoureiro, Coordenador do Setor de Documentação e Registro e Pessoal, Coordenadores dos Pontos de Atendimento, Gestor do Orçamento, Presidente e Membros da Comissão Permanente de Licitação e à atualização das remunerações dos assessores, todas as quais contrárias ao Sistema de Gestão de Pessoas (SGP) , instrumento normativo responsável por estabelecer as políticas, diretrizes e procedimentos no âmbito da área de gestão de pessoas.
88. 	A criação indevida de funções e seus respectivos pagamentos resultou na constatação de irregularidade em todos os casos da amostra analisada, doze dos 37 auferindo gratificação no exercício 2013, no total de R$181.631,91 (peça 160) .
89. 	Entretanto, no curso da intervenção administrativa no Sebrae/RO, a Comissão Interventora revogou as portarias, com a edição da Resolução 2/2014 (peça 160) .
90. 	Sendo assim, considerando que o Sr. Pedro Teixeira Chaves criou obrigação indevida para o Sebrae/RO, ao subscrever as Resoluções 7/2006, 8/Disup/2011 e Resoluções 11/Disup e 12/Disup, em desconformidade com o disposto no Sistema de Gestão de Pessoas (SGP) , opina-se por ouvi-lo em audiência, com fulcro nos arts. 10, § 1º, e 11, da Lei 8.443/1992 c/c o art. 157 e §1º, 201, todos do Regimento Interno do TCU, para que apresente razões de justificativa quanto à criação indevida de gratificações, contrárias ao disposto no Sistema de Gestão de Pessoas (SGP) .
INFORMAÇÕES APRESENTADAS PELO SEBRAE/RO
91. 	No tocante à disponibilização das informações, cumpre destacar que o Sebrae/RO declarou que as Autorizações de Fornecimento 90002921/2013 e 90002820/2013, relacionadas às alterações de quantidades cotadas sem nova pesquisa de preço e às propostas de preços inidôneas, não foram localizadas, entretanto, embora presente essa limitação, não houve prejuízo para caracterização dos fatos, haja vista que são recorrentes em outras evidências anexas aos autos (peça 87) . 
92. 	No que diz respeito à complementação das informações apresentados pelo Sebrae/RO na Carta 138/2016 (peça 56-59) , relacionados às ações de ressarcimento decorrentes dos pagamentos irregulares oriundos das ordens de serviço RO.OS.9593.13, RO.OS.0260.13 e do Convênio 2/2010, em razão da diligência proposta na peça 29 (p. 9) , o Sebrae/RO prestou os seguintes esclarecimentos (peças 92-100) :
a)	 em razão do acordo judicial firmado com o fornecedor titular da ordem de serviço RO.OS.0260.13, o débito foi quitado em 6 parcelas de R$ 1.146,49, totalizando em R$ 6.878,94 (peça 92, p. 1-2 e p. 4-10) ; e
b)	em face de irregularidades apuradas nos pagamentos referentes às cartas contrato RO.0520130120 (Solicitação de Serviço 90013229, Ordens de Serviço 90011327 e OS.3458.13) e RO 0720130034 (Solicitação de Serviço RO.OS.9593.13) , em nome do Sr. João Bosco Peixoto de Almeida, e da ausência de acordo na esfera administrativo, foi proposta ação de cobrança judicial, e o processo se encontra concluso para decisão (Processo 7033300-80.2016.8.22.0001, p. 131) (peça 97, p. 93-107, p. 98-99, e peça 100, p. 1-129) .
93. 	Conforme registrado acima, o Sebrae/RO comprovou o ressarcimento dos valores indevidamente pagos com a expedição da RO.OS.0260.13 e da adoção de medidas judiciais para o ressarcimento indevido decorrente da solicitação de serviço RO.OS.9593.13.
94. 	No que diz respeito às possíveis medidas instauradas em desfavor dos colaboradores que acumularam o exercício das funções laborais exercidas no Sebrae/RO com cargos no Governo e na Prefeitura do Estado de Rondônia, descontinuadas em 2014, a Carta DIREX 172/2018 reitera os fatos relatados na Carta 138/2016 (peça 56) de que as irregularidades foram sanadas, haja vista que um dos colaboradores, admitido pelo Sebrae/RO em 2/7/2013 teve sua exoneração do cargo exercido no estado com efeitos a partir 1/8/2013, e o outro foi demitido em 22/4/2014 (peça 92, p. 2, e peça 134) , porém, não registra a instauração de quaisquer ações de ressarcimento.
95. 	No entanto, considerando a descontinuidade dos fatos, embora subsista o fato irregular que culminou na irregularidade, fica sanada a irregularidade.
96. 	Em relação às ações de ressarcimento instauradas em decorrência das irregularidades na execução do Convênio 2/2010, na Carta 138/2016 (peça 56) , o Sebrae/RO se posiciona pela sua impossibilidade, em razão de: (a) as despesas administrativas e com assistência técnica (jurídica e contábil) , classificadas como irregulares pela CGU/RO, foram previstas no plano de trabalho e autorizadas pela diretoria do Sebrae/RO à época; (b) a suposta contratação irregular da funcionária teve início em 1/6/2012, para prestar apoio administrativo a partir do 2º ciclo do projeto, iniciado com a formalização do 2º aditivo, ou seja, essa funcionária não fazia parte do quadro permanente da entidade; (c) a contrapartida foi comprovada em 18/11/2014, após solicitação, posto que a Instrução Normativa Sebrae 6/2011, vigente à época, era omissa quanto a sua forma de apresentação; (d) não obstante a rescisão antecipada do convênio em quatorze meses, o objetivo foi proporcionalmente atendido, pois das 1000 empresas a serem atendidas, a Funtec atendeu 760 a um custo inferior ao definido inicialmente.
97. 	No tocante às irregularidades inerentes à execução do Convênio 2/2010, em recente julgado, o TCU aprovou o Acórdão 1272/2018-TCU-Plenário, da relatoria do Ministro José Múcio Monteiro, que apreciou o relatório de auditoria realizada no Sebrae/RO, no qual foram destacadas diversas irregularidades na gestão da entidade, inclusive quanto a não comprovação da boa e regular aplicação dos recursos transferidos à Funtec por meio do Convênio 2/2010. Portanto, o fato irregular relativo a esse convênio será suprimido da proposta de audiência dos responsáveis.
SOLICITAÇÃO DO MINISTRO-RELATOR
98. 	O Ministro Augusto Sherman Cavalcanti solicitou a identificação das ações instauradas em nome dos responsáveis, com base nas informações apresentadas pelo Sebrae/RO, identificou-se a existência de dez ações penais, das quais quatro (0016807.05.2016.8.22.0501, 0016893.73.2016.8.22.0501, 0016899.80.2016.8.22.0501 e 0018550.21.2014.8.22.0501) tiveram sentença judicial proferida pela absolvição dos réus, face à ausência de provas contundentes de que tenham se apropriado dos recursos públicos, conforme disposto no art. 386, inciso VII, do Código de Processo Penal, e as demais continuam em andamento (peça 132) .
99. 	Já no caso das ações civis instauradas, o Sebrae/RO informou a existência de oito ações civis públicas, cujos responsáveis figuram no polo passivo juntamente com outros envolvidos, instauradas em decorrência dos atos de improbidade administrativa constatados durante a Operação Feudo no Sebrae/RO, as quais ainda estão em curso (peça 133) .
100. 	Além disso, cabe destacar que o TC Processo 038.755/2012-2, que trata do relatório de auditoria realizada no Sebrae/RO, quanto à fiscalização da legalidade e da legitimidade de atos de gestão praticados que perpassaram vários exercícios, com enfoque nas áreas de licitação, contratos, convênios, pessoal etc., alguns dos quais com repercussão direta sobre os atos praticados em 2013, a exemplo de celebração de convênio com entidade presidida pelo dirigente máximo do Sebrae/RO, contratação de colaboradores com vínculo familiar com o dirigente da unidade, contratações de empresas ligadas aos dirigentes do Sebrae/RO, contratação de prestador de serviço inadimplente com a Receita Federal e/ou sem comprovação de quitação com a Fazenda Estadual e direcionamento nas contratações, e cujos responsáveis são os mesmos dirigentes do Sebrae/RO na gestão 2013, pelos quais o Acórdão 1272/2018-TCU-Plenário, da relatoria do Ministro José Múcio Monteiro, penalizou os responsáveis.
101. 	Desse modo, considerando a existência de irregularidades com repercussão sobre a proposta de mérito das contas do Sebrae/RO, relativas ao exercício 2013, com suporte nas evidências discriminadas nos papéis de trabalho em anexo (peças 145-160) , propõe-se ouvir em audiência os Srs. Hiram Rodrigues Leal - Diretor Técnico no exercício 2013 -, Osvino Juraszek - Diretor Administrativo e Finanças no exercício 2013 - e Pedro Teixeira Chaves - Diretor Superintendente do Sebrae/RO no exercício 2013 -, para que apresentem, no prazo de quinze dias, razões de justificativa quanto aos seguintes fatos: (a) fracionamento de despesa; (b) contratações de empresas ligadas aos dirigentes e/ou aos empregados do Sebrae/RO; (c) descumprimento do rito formal de contratação de consultores e demais fornecedores do Sebrae/RO; (d) irregularidades nas cotações de preços; (e) ausência de formalização dos processos de aquisição; (f) pagamentos antecipados sem comprovação da efetiva liquidação da despesa; (g) contratação de prestadores de serviço inadimplentes com a receita federal e/ou sem comprovação de quitação com a fazenda estadual; (h) pagamentos de serviços não prestados; (i) direcionamento na contratação de consultores e demais fornecedores do Sebrae/RO; (j) realização de despesas incompatíveis com as finalidades institucionais do Sebrae/RO; (k) contratações de empresas para fiscalizar a execução da própria prestação de serviço; e (l) criação irregular de gratificações (parágrafos 51-76, 81-90, desta instrução) .
5.	Ainda segundo a instrução, optou-se por não endossar as recomendações propostas pela CGU/RO ao Sebrae/RO (aprimoramento dos mecanismos de controles internos sobre o planejamento das atividades para subsidiar os quantitativos a serem licitados, a não contratação de empresa para prestar serviço típico de funcionário da UJ, a não celebração de contrato de prestação de serviço com empresas com relação de parentescos com empregados e dirigentes do Sebrae/RO, a instituição de planos de fiscalização e de acompanhamento dos convênios pactuados, o cumprimento dos normativos internos e dos expedidos pelo Sistema Sebrae, a cotação de preço com empresas sem vínculo e no ramo de atividade do objeto a ser licitado, a realização de despesas compatíveis com a finalidade da instituição e o não pagamentos antecipados sem comprovação dos serviços executados) , em função das várias mudanças administrativas ocorridas na entidade, em virtude da intervenção administrativa do Sebrae Nacional no Sebrae/RO, no período 30/1/2014 a 30/9/2015, originados dos fatos decorrentes da "Operação Feudo", realizada em conjunto pelo Ministério Público do Estado de Rondônia, Controladoria-Geral da União, Polícia Civil e Polícia Rodoviária Federal.
6.	Por fim, após a análise das ocorrências descritas no item 5 acima, foram apresentadas as seguintes proposições: PAREI AQUI
I) audiência do Sr. Pedro Teixeira Chaves (CPF XXX.204.809-XX) - Diretor Superintendente do Sebrae/RO no exercício 2013, com fulcro nos arts. 10, § 1º, e 11, da Lei 8.443/1992 c/c o art. 157 e §1º, 201, todos do Regimento Interno do TCU, em função das seguintes irregularidades: criação irregular de gratificações de Assessoria Direx, Gerentes e Chefes de Gabinete, Gestor Contábil, Tesoureiro, Coordenador do Setor de Documentação e Registro e Pessoal, Coordenadores dos Pontos de Atendimento, Gestor do Orçamento, Presidente e Membros da Comissão Permanente de Licitação e também pela atualização do valor da remuneração dos assessores, onerando indevidamente a folha de pagamento da instituição, em oposição ao Sistema de Gestão de Pessoas (peça 160 e parágrafo 86-90) .
II) audiência do Sr. Osvino Juraszek (CPF XXX.249.569-XX) - Diretor Administrativo e Finanças no exercício 2013, e Pedro Teixeira Chaves (CPF XXX.204.809-XX) - Diretor Superintendente do Sebrae/RO no exercício 2013, com fulcro nos arts. 10, § 1º, e 11, da Lei 8.443/1992 c/c o art. 157 e §1º, 201, todos do Regimento Interno do TCU, em decorrência dos seguintes fatos:
a) não adoção de providências administrativas com vistas à formalização dos processos de aquisição (ausência de processo específico, numerado, assinado, descrevendo cronologicamente os fatos que se somaram até o pagamento dos fornecedores) , com infração ao disposto no art. 38, da Lei 8666/1993 (peça 149 e parágrafo 63-64) ;
b) autorização de pagamentos antecipados sem comprovação da efetiva liquidação da despesa, conforme identificado nos Contratos 10/2013, 110/2013 e 146/2013 e nas Ordens de Serviço RO.OS.9593.13 e RO.OS.0260.13, com infração ao disposto no art. 37, caput, da Constituição Federal, art.62, da Lei 4.320/1964 e aos normativos do Sebrae (peça 150 e parágrafo 65-67) ;
c) contratação de prestadores de serviço inadimplentes com a receita federal e/ou sem comprovação de quitação com a fazenda estadual, conforme identificado nos Contratos 21/2013, 64/2013, 66/2013, 86/2013 e 115/2013 e na Ordem de Serviço RO.OS.9593.13, em desconformidade com os arts. 39 e 40, da Resolução Direx 920/2011, responsável por aprovar o Sistema de Gestão de Credenciados do Sebrae, que estabeleceu a necessidade de apresentação das certidões de regularidade fiscal pelos licitantes, como condição para celebração dos contratos de prestação de serviço (peça 151 e parágrafo 68-69) ; e
d) contratação de empresas para fiscalizar a execução da própria prestação de serviço, identificado nos Contratos 63/2013, 64/2013, 128/2013 e 129/2013, incompatíveis com o princípio da segregação de função, conforme exposto nos Acórdãos 2171/2005, 140/2007, 2296/2014 e 2829/2015, todos do Plenário do TCU (peça 159 e parágrafo 83-85) ;
III) audiência dos Srs. Hiram Rodrigues Leal (CPF XXX.107.080-XX) - Diretor Técnico do Sebrae/RO na gestão 2013, Osvino Juraszek (CPF XXX.249.569-XX) - Diretor Administrativo e Finanças no exercício 2013 - e Pedro Teixeira Chaves (CPF XXX.204.809-XX) - Diretor Superintendente do Sebrae/RO no exercício 2013, com fulcro nos arts. 10, § 1º, e 11, da Lei 8.443/1992 c/c o art. 157 e §1º, 201, todos do Regimento Interno do TCU, em razão dos seguintes apontamentos:
a) contratação de empresas ligadas aos dirigentes e/ou aos empregados do Sebrae/RO, conforme Contratos 2/2013, 22/2013, 137/2013, 146/2013 e Autorização de Fornecimento 90021001/2013, em contraposição aos princípios da impessoalidade e moralidade, insculpidos no art. 37, caput, da Constituição Federal, ao art. 9º, inciso VI, do Sistema de Gestão de Credenciamento do Sebrae, aprovado pela Resolução Sebrae 920/2011, ao art. 5º, inciso IX, do Código de Ética do Sebrae e aos Acórdão 1294/2013-TCU-Segunda Câmara e 3852/2009- TCU-1ª Câmara, das relatorias dos Ministros Raimundo Carreiro e Augusto Sherman Cavalcanti, respectivamente (peça 146 e parágrafo 54) ;
b) descumprimento do rito formal de convocação, habilitação, seleção, pagamento e contratação de consultores e demais fornecedores do Sebrae/RO, conforme Autorização de Fornecimento 90021001/2013, Carta Contrato RO0720130066, Contratos 2/2013, 3/2013, 21/2013, 22/2013, 64/2013, 66/2013, 86/2013, 90/2013, 115/2013 e 137/2013, contrário ao art. 43, da Resolução CDN 2013/2011, e item 5, da Instrução Normativa Sebrae 10/2011 (peça 147 e parágrafo 55-58) ;
c) irregularidades nas cotações de preços decorrentes da ausência de cotações de preço ou de cotações mínimas, cotações realizadas com empresas cujos proprietários possuíam relações de parentescos e cotações similares ou inidôneas, conforme identificado nos Contratos 10/2013, 87/2013, 110/2013, 120/2013, 146/2013 e 153/2013; na Solicitação de Compra 90003091/2013; e nas Autorizações de Fornecimento 90002978/2013, 90002978/2013, 90003156/2013, 90020702/2013, 90020982/2013, 90021131/2013, 90021206/2013, 90021273/2013, 90021553/2013, 90012461/2013, 90012464/2013, 90012508/2013, 90012541/2013, 90012587/2013, 90012605/2013, 90012637/2013, 90012792/2013, 90012826/2013, 90012911/2013, 90021283/2013, 90021580/2013, 90012525/2013, 90020910/2013 e 90021494/2013, contrárias ao art. 37, inciso XXI, da Constituição Federal, à Jurisprudência do TCU - a exemplo dos Acórdão 2479/2009-TCU-Plenário, 1100/2008-Plenário, 933/2008-Plenário, 1405/2006-Plenário, 304/2006-Plenário, dentre outros - e aos arts. 2º, 3º, 11 e 13, da Resolução CDN 2013/2013, c/c o anexo III, da Instrução Normativa Sebrae 41/2007 (peça 148 e parágrafo 59-62) ;
d) autorização de pagamentos de serviços não prestados, constatado nas Ordens de Serviço OS.3458.13, RO.OS.0260.13 RO.OS.9593.13, com infração ao disposto no art. 37, caput, da Constituição Federal, art.62, da Lei 4.320/1964 e às ordens de serviço pactuadas, as quais sujeitavam os contratantes ao seu cumprimento (peça 152 e parágrafo 70-74) ;
e) direcionamento da contratação de consultores e demais fornecedores do Sebrae/RO, identificado nos Contratos 2/2013, 3/2013, 10/2013, 21/2013, 22/2013, 64/2013, 66/2013, 86/2013, 87/2013, 90/2013, 110/2013, 115/2013, 120/2013, 137/2013, 146/2013 e 153/2013, Convênio 2/2010, Cartas Contratos RO0620130063, RO0720130066, RO0720130034, Autorizações de Fornecimento 90001271/2013, 90001272/2013, 90002978/2013, 90003142/2013, 90003156/2013, 90003212/2013, 90012461/2013, 90012464/2013, 90012508/2013, 90012541/2013, 90012587/2013, 90012605/2013, 90012637/2013, 90012792/2013, 90012826/2013, 90012911/2013, 90020702/2013, 90020910/2013, 90020982/2013, 90021001/2013, 90021131/2013, 90021206/2013, 90021273/2013, 90021283/2013, 90021359/2013, 90021374/2013, 90021376/2013, 90021486/2013, 90021494/2013, 90021529/2013, 90021553/2013, 90021567/2013, 90021580/2013 e 90021582/2013, Solicitações de Serviço 90012730/2013 e 90012729/2013, Solicitação de Compra 90003091/2013 e Ordem de Serviço RO.OS.9593.13, contrário aos princípios de legalidade, impessoalidade, moralidade e publicidade, dispostos no art. 37, caput, da Constituição Federal (peça 153 e parágrafo 75-76) ; e
f) realização de despesas com serviços de buffet e refeições, incompatíveis com as finalidades institucionais do Sebrae/RO, identificados nas Autorizações de Fornecimento 90012532/2013, 90012887/2013 90012904/2013, 90021720/2013 e 90021727/2013, contrárias ao disposto no art. 2º, do Decreto 99.570/1990 e ao item 9.4.5, do Acórdão 5341/2011-TCU-Primeira Câmara (peça 158 e parágrafo 81-82) .
IV) audiência dos Srs. Hiram Rodrigues Leal (CPF XXX.107.080-XX) - Diretor Técnico do Sebrae/RO na gestão 2013, e Osvino Juraszek (CPF XXX.249.569-XX) - Diretor Administrativo e Finanças no exercício 2013, com fulcro nos arts. 10, § 1º, e 11, da Lei 8.443/1992 c/c o art. 157 e §1º, 201, todos do Regimento Interno do TCU, em decorrência da seguinte irregularidade: fracionamento de despesa, identificado nas autorizações de fornecimento 90001271/2013, 90001272/2013, 90012541/2013, 90012605/2013, 90012637/2013, 90012792/2013, 90012826/2013, 90012911/2013, 90021359/2013, 90021374/2013, 90021376/2013, 90021486/2013, 90021494/2013, 90021529/2013, 90021567/2013, 90021580/2013 e 90021582/2013, em contraposição ao art. 37, inciso XXI, da Constituição Federal, e aos arts. 6º, inciso II, e 7º, do Regulamento de Licitações e Contratos do Sistema Sebrae (peça 145 e parágrafos 51-53) .
V) oitiva da empresa D. J. de Agnelo ME (CNPJ 03.950.770/0001-93) , com fundamento no art. 250, inciso V, do Regimento Interno/TCU, em função da fraude à licitação decorrente dos certames que resultaram nas autorizações de fornecimento 90012461/2013, 90012464/2013, 90012508/2013, 90012525/2013 e 90012587/2013, com infração ao disposto no art. 37, inciso XXI, da Constituição Federal c/c art. 2º, da Resolução CDN 213/2011, que trata do Regulamento de Licitações e Contratos do Sistema Sebrae (peça 148 e parágrafo 59-62) , conforme as evidências a seguir:
a) as pesquisas de preço nas autorizações de fornecimento 90012464/2013, 90012461/2013, 90012508/2013 e 90012525/2013 foram realizadas repetidamente nas empresas Loiola Comércio, Serviços e Construções Eireli e D. J. de Agnelo-EPP;
b) o proprietário da empresa D. J. de Agnelo ME, Sr. Denerval José de Agnelo (CPF XXX.187.425-XX) , já foi sócio administrador da empresa Loiola Comércio, Serviços e Construções Eireli;
c) conforme apurado pela CGU à época dos fatos, o proprietário da empresa Loiola Comércio, Serviços e Construções Eireli pertencia ao genro do Sr. Denerval José de Agnelo, proprietário da D. J. de Agnelo-EPP;
d) segundo a CGU, a cotação de preços da empresa V. L. S. dos Santos na autorização de fornecimento 90012587/2013 foi assinada pela mesma pessoa que subscreveu a cotação da empresa D. J. de Agnelo ME nas autorizações de fornecimento 90012508/2013 e 90012464/2013;
e) Sr. Denerval José de Agnelo, proprietário da D. J. de Agnelo ME, participou diretamente dos atos de constituição da empresa V. L. S. dos Santos, conforme documentos obtidos na Junta Comercial do Estado de Rondônia;
f) segundo apurado pela CGU, a empresa V. L. S. dos Santos funcionava de fato no mesmo local da empresa D. J. de Agnelo ME;
g) a proprietária da empresa V. L. S. dos Santos, Sra. Vera Lucia Souza dos Santos (CPF XXX.700.942-XX) , é beneficiária do programa "Bolsa Família"; e
	h) o Sr. Denerval José de Agnelo, proprietário da D. J. de Agnelo ME, utilizou a Sra. Vera Lucia Souza dos Santos como "laranja" nos atos de constituição da empresa V. L. S. dos Santos, tendo sido inclusive condenado por falsidade ideológica pelo Poder Judiciário.
7.	Com base na delegação de Competência conferida pelo Relator, Ministro Augusto Sherman, foram expedidos os ofícios 595/2018, 596/2018, 597/2018, 599/2018/SECEX-RO (peças 163, 164, 165 e 166) aos responsáveis e à empresa D.J de Agnelo (CNPJ: 03.950.770/0001-93) .
8.	De acordo com os avisos de recebimentos (ARs) restituídos pelos Correios, verifica-se que os responsáveis e a referida empresa tomaram ciência dos ofícios encaminhados pelo TCU (peças 167, 168, 170 e 171) .
9.	Em 10/12/2018, os Srs. Osvino Juraszek e Pedro Teixeira Chaves, representados pelo procurador, Sr. Breno Luiz Moreira Braga de Figueiredo - OAB/DF 26.291 (peça 68 e 69) , encaminharam expedientes solicitando prorrogação de prazo (90 dias) para apresentação de razões de justificativa tendo em vista a exiguidade de tempo para reunir e examinar a documentação necessários para elaboração das respostas (peças 172 e 173) .  
10.	Com base nos requerimentos apresentados, o Secretário Substituto da Secex/RO autorizou, com base na delegação de competência constante na Portaria-MINS-ASC nº 10, de 15/08/2017, c/c o art. 183, parágrafo único, do RITCU, a prorrogação de prazo por mais 90 dias para o atendimento aos ofícios de audiência originalmente expedidos (peça 177) .
11.	Em 20/12/2018, o Sr. Hiram Rodrigues Leal também apresentou à Secex/RO pedido de prorrogação de prazo uma vez que teria sofrido acidente (peça 178) . O Secretário Substituto da Secex/RO, com base na delegação de competência conferido pelo Relator, deferiu prorrogação de prazo por mais 15 dias (peça 179) .
12.	Em 11/3/2019, os Srs. Osvino Juraszek e Pedro Teixeira Chaves, representados pelo procurador, Sr. Breno Luiz Moreira Braga de Figueiredo - OAB/DF 26.291 (peça 68 e 69) , ingressaram novamente com outro pedido de prorrogação, agora por mais 30 dias (peça 180) . O requerimento foi apreciado e deferido pelo Relator (peça 182) .
EXAME TÉCNICO
13.	Transcorrido o prazo regimental fixado, os Srs. Hiram Rodrigues Leal (CPF XXX.107.080-XX) , Osvino Juraszek (CPF XXX.249.569-XX) e Pedro Teixeira Chaves (CPF XXX.204.809-XX) e a empresa D. J. de Agnelo ME (CNPJ 03.950.770/0001-93) , mantiveram-se silentes. Assim, impõe-se que sejam considerados revéis, dando-se prosseguimento ao processo, de acordo com o art. 12, § 3º, da Lei 8.443/1992 c/c § 8° do art. 202 do RI/TCU.
14.	Cabe ressaltar que todos os ofícios de audiência, bem como o ofício de oitiva da empresa foram recebidos e assinados, conforme pode ser verificado nos Avisos de Recebimento devolvidos pelos Correios (peças 167, 168, 170 e 171) .
15.	Assim, diante da revelia dos responsáveis e inexistindo nos autos elementos que permitam concluir pela ocorrência de boa-fé ou de outros excludentes de culpabilidade da conduta dos responsáveis (art. 202, § 2º do RI/TCU) , este Tribunal pode, desde logo, proferir o julgamento de mérito das contas dos responsáveis, conforme estabelecido no § 6º do art. 202 do Regimento Interno do TCU. 
16.	Em decorrência dos atos praticados pelos responsáveis, com grave infração à norma legal ou regulamentar de natureza contábil, financeira, orçamentária, operacional e patrimonial, propõe-se:
a) julgar irregulares as contas do Sr. Pedro Teixeira Chaves (CPF XXX.204.809-XX) - Diretor Superintendente do Sebrae/RO no exercício 2013, nos termos do art. 16, inciso III, alíneas "b" e "c", da Lei 8.443/1992 c/c o parágrafo único do art. 19 da mesma Lei, em decorrências das seguintes irregularidades atribuídas ao responsável: 
- criação irregular de gratificações de Assessoria Direx, Gerentes e Chefes de Gabinete, Gestor Contábil, Tesoureiro, Coordenador do Setor de Documentação e Registro e Pessoal, Coordenadores dos Pontos de Atendimento, Gestor do Orçamento, Presidente e Membros da Comissão Permanente de Licitação e também pela atualização do valor da remuneração dos assessores, onerando indevidamente a folha de pagamento da instituição, em oposição ao Sistema de Gestão de Pessoas (SGP) ;
- não adoção de providências administrativas com vistas à formalização dos processos de aquisição (ausência de processo específico, numerado, assinado, descrevendo cronologicamente os fatos que se somaram até o pagamento dos fornecedores) , com infração ao disposto no art. 38, da Lei 8666/1993;
- autorização de pagamentos antecipados sem comprovação da efetiva liquidação da despesa, conforme identificado nos Contratos 10/2013, 110/2013 e 146/2013 e nas Ordens de Serviço RO.OS.9593.13 e RO.OS.0260.13, com infração ao disposto no art. 37, caput, da Constituição Federal, art.62, da Lei 4.320/1964 e aos normativos do Sebrae;
- contratação de prestadores de serviço inadimplentes com a receita federal e/ou sem comprovação de quitação com a fazenda estadual, conforme identificado nos Contratos 21/2013, 64/2013, 66/2013, 86/2013 e 115/2013 e na Ordem de Serviço RO.OS.9593.13, em desconformidade com os arts. 39 e 40, da Resolução Direx 920/2011, responsável por aprovar o Sistema de Gestão de Credenciados do Sebrae, que estabeleceu a necessidade de apresentação das certidões de regularidade fiscal pelos licitantes, como condição para celebração dos contratos de prestação de serviço; 
- contratação de empresas para fiscalizar a execução da própria prestação de serviço, identificado nos Contratos 63/2013, 64/2013, 128/2013 e 129/2013, incompatíveis com o princípio da segregação de função, conforme exposto nos Acórdãos 2171/2005, 140/2007, 2296/2014 e 2829/2015, todos do Plenário do TCU;
- contratação de empresas ligadas aos dirigentes e/ou aos empregados do Sebrae/RO, conforme Contratos 2/2013, 22/2013, 137/2013, 146/2013 e Autorização de Fornecimento 90021001/2013, em contraposição aos princípios da impessoalidade e moralidade, insculpidos no art. 37, caput, da Constituição Federal, ao art. 9º, inciso VI, do Sistema de Gestão de Credenciamento do Sebrae, aprovado pela Resolução Sebrae 920/2011, ao art. 5º, inciso IX, do Código de Ética do Sebrae e aos Acórdão 1294/2013-TCU-Segunda Câmara e 3852/2009- TCU-1ª Câmara, das relatorias dos Ministros Raimundo Carreiro e Augusto Sherman Cavalcanti, respectivamente;
- descumprimento do rito formal de convocação, habilitação, seleção, pagamento e contratação de consultores e demais fornecedores do Sebrae/RO, conforme Autorização de Fornecimento 90021001/2013, Carta Contrato RO0720130066, Contratos 2/2013, 3/2013, 21/2013, 22/2013, 64/2013, 66/2013, 86/2013, 90/2013, 115/2013 e 137/2013, contrário ao art. 43, da Resolução CDN 2013/2011, e item 5, da Instrução Normativa Sebrae 10/2011;
- irregularidades nas cotações de preços decorrentes da ausência de cotações de preço ou de cotações mínimas, cotações realizadas com empresas cujos proprietários possuíam relações de parentescos e cotações similares ou inidôneas, conforme identificado nos Contratos 10/2013, 87/2013, 110/2013, 120/2013, 146/2013 e 153/2013; na Solicitação de Compra 90003091/2013; e nas Autorizações de Fornecimento 90002978/2013, 90002978/2013, 90003156/2013, 90020702/2013, 90020982/2013, 90021131/2013, 90021206/2013, 90021273/2013, 90021553/2013, 90012461/2013, 90012464/2013, 90012508/2013, 90012541/2013, 90012587/2013, 90012605/2013, 90012637/2013, 90012792/2013, 90012826/2013, 90012911/2013, 90021283/2013, 90021580/2013, 90012525/2013, 90020910/2013 e 90021494/2013, contrárias ao art. 37, inciso XXI, da Constituição Federal, à Jurisprudência do TCU - a exemplo dos Acórdão 2479/2009-TCU-Plenário, 1100/2008-Plenário, 933/2008-Plenário, 1405/2006-Plenário, 304/2006-Plenário, dentre outros - e aos arts. 2º, 3º, 11 e 13, da Resolução CDN 2013/2013, c/c o anexo III, da Instrução Normativa Sebrae 41/2007;
- autorização de pagamentos de serviços não prestados, constatado nas Ordens de Serviço OS.3458.13, RO.OS.0260.13 RO.OS.9593.13, com infração ao disposto no art. 37, caput, da Constituição Federal, art.62, da Lei 4.320/1964 e às ordens de serviço pactuadas, as quais sujeitavam os contratantes ao seu cumprimento;
- direcionamento da contratação de consultores e demais fornecedores do Sebrae/RO, identificado nos Contratos 2/2013, 3/2013, 10/2013, 21/2013, 22/2013, 64/2013, 66/2013, 86/2013, 87/2013, 90/2013, 110/2013, 115/2013, 120/2013, 137/2013, 146/2013 e 153/2013, Convênio 2/2010, Cartas Contratos RO0620130063, RO0720130066, RO0720130034, Autorizações de Fornecimento 90001271/2013, 90001272/2013, 90002978/2013, 90003142/2013, 90003156/2013, 90003212/2013, 90012461/2013, 90012464/2013, 90012508/2013, 90012541/2013, 90012587/2013, 90012605/2013, 90012637/2013, 90012792/2013, 90012826/2013, 90012911/2013, 90020702/2013, 90020910/2013, 90020982/2013, 90021001/2013, 90021131/2013, 90021206/2013, 90021273/2013, 90021283/2013, 90021359/2013, 90021374/2013, 90021376/2013, 90021486/2013, 90021494/2013, 90021529/2013, 90021553/2013, 90021567/2013, 90021580/2013 e 90021582/2013, Solicitações de Serviço 90012730/2013 e 90012729/2013, Solicitação de Compra 90003091/2013 e Ordem de Serviço RO.OS.9593.13, contrário aos princípios de legalidade, impessoalidade, moralidade e publicidade, dispostos no art. 37, caput, da Constituição Federal; e
- realização de despesas com serviços de buffet e refeições, incompatíveis com as finalidades institucionais do Sebrae/RO, identificados nas Autorizações de Fornecimento 90012532/2013, 90012887/2013 90012904/2013, 90021720/2013 e 90021727/2013, contrárias ao disposto no art. 2º, do Decreto 99.570/1990 e ao item 9.4.5, do Acórdão 5341/2011-TCU-Primeira Câmara;
b) julgar irregulares as contas do Sr. Hiram Rodrigues Leal (CPF XXX.107.080-XX) - Diretor Técnico do Sebrae/RO e do Sr. Osvino Juraszek (CPF XXX.249.569-XX) - Diretor Administrativo e Finanças na gestão 2013, nos termos do art. 16, inciso III, alíneas "b" e "c", da Lei 8.443/1992 c/c o parágrafo único do art. 19 da mesma Lei, em decorrências das seguintes irregularidades atribuídas aos responsáveis:
- não adoção de providências administrativas com vistas à formalização dos processos de aquisição (ausência de processo específico, numerado, assinado, descrevendo cronologicamente os fatos que se somaram até o pagamento dos fornecedores) , com infração ao disposto no art. 38, da Lei 8666/1993 (peça 149 e parágrafo 63-64) ;
- autorização de pagamentos antecipados sem comprovação da efetiva liquidação da despesa, conforme identificado nos Contratos 10/2013, 110/2013 e 146/2013 e nas Ordens de Serviço RO.OS.9593.13 e RO.OS.0260.13, com infração ao disposto no art. 37, caput, da Constituição Federal, art.62, da Lei 4.320/1964 e aos normativos do Sebrae (peça 150 e parágrafo 65-67) ;
- contratação de prestadores de serviço inadimplentes com a receita federal e/ou sem comprovação de quitação com a fazenda estadual, conforme identificado nos Contratos 21/2013, 64/2013, 66/2013, 86/2013 e 115/2013 e na Ordem de Serviço RO.OS.9593.13, em desconformidade com os arts. 39 e 40, da Resolução Direx 920/2011, responsável por aprovar o Sistema de Gestão de Credenciados do Sebrae, que estabeleceu a necessidade de apresentação das certidões de regularidade fiscal pelos licitantes, como condição para celebração dos contratos de prestação de serviço (peça 151 e parágrafo 68-69) ; e
- contratação de empresas para fiscalizar a execução da própria prestação de serviço, identificado nos Contratos 63/2013, 64/2013, 128/2013 e 129/2013, incompatíveis com o princípio da segregação de função, conforme exposto nos Acórdãos 2171/2005, 140/2007, 2296/2014 e 2829/2015, todos do Plenário do TCU (peça 159 e parágrafo 83-85) ;
- contratação de empresas ligadas aos dirigentes e/ou aos empregados do Sebrae/RO, conforme Contratos 2/2013, 22/2013, 137/2013, 146/2013 e Autorização de Fornecimento 90021001/2013, em contraposição aos princípios da impessoalidade e moralidade, insculpidos no art. 37, caput, da Constituição Federal, ao art. 9º, inciso VI, do Sistema de Gestão de Credenciamento do Sebrae, aprovado pela Resolução Sebrae 920/2011, ao art. 5º, inciso IX, do Código de Ética do Sebrae e aos Acórdão 1294/2013-TCU-Segunda Câmara e 3852/2009- TCU-1ª Câmara, das relatorias dos Ministros Raimundo Carreiro e Augusto Sherman Cavalcanti, respectivamente (peça 146 e parágrafo 54) ;
- descumprimento do rito formal de convocação, habilitação, seleção, pagamento e contratação de consultores e demais fornecedores do Sebrae/RO, conforme Autorização de Fornecimento 90021001/2013, Carta Contrato RO0720130066, Contratos 2/2013, 3/2013, 21/2013, 22/2013, 64/2013, 66/2013, 86/2013, 90/2013, 115/2013 e 137/2013, contrário ao art. 43, da Resolução CDN 2013/2011, e item 5, da Instrução Normativa Sebrae 10/2011 (peça 147 e parágrafo 55-58) ;
- irregularidades nas cotações de preços decorrentes da ausência de cotações de preço ou de cotações mínimas, cotações realizadas com empresas cujos proprietários possuíam relações de parentescos e cotações similares ou inidôneas, conforme identificado nos Contratos 10/2013, 87/2013, 110/2013, 120/2013, 146/2013 e 153/2013; na Solicitação de Compra 90003091/2013; e nas Autorizações de Fornecimento 90002978/2013, 90002978/2013, 90003156/2013, 90020702/2013, 90020982/2013, 90021131/2013, 90021206/2013, 90021273/2013, 90021553/2013, 90012461/2013, 90012464/2013, 90012508/2013, 90012541/2013, 90012587/2013, 90012605/2013, 90012637/2013, 90012792/2013, 90012826/2013, 90012911/2013, 90021283/2013, 90021580/2013, 90012525/2013, 90020910/2013 e 90021494/2013, contrárias ao art. 37, inciso XXI, da Constituição Federal, à Jurisprudência do TCU - a exemplo dos Acórdão 2479/2009-TCU-Plenário, 1100/2008-Plenário, 933/2008-Plenário, 1405/2006-Plenário, 304/2006-Plenário, dentre outros - e aos arts. 2º, 3º, 11 e 13, da Resolução CDN 2013/2013, c/c o anexo III, da Instrução Normativa Sebrae 41/2007 (peça 148 e parágrafo 59-62) ;
- autorização de pagamentos de serviços não prestados, constatado nas Ordens de Serviço OS.3458.13, RO.OS.0260.13 RO.OS.9593.13, com infração ao disposto no art. 37, caput, da Constituição Federal, art.62, da Lei 4.320/1964 e às ordens de serviço pactuadas, as quais sujeitavam os contratantes ao seu cumprimento (peça 152 e parágrafo 70-74) ;
- direcionamento da contratação de consultores e demais fornecedores do Sebrae/RO, identificado nos Contratos 2/2013, 3/2013, 10/2013, 21/2013, 22/2013, 64/2013, 66/2013, 86/2013, 87/2013, 90/2013, 110/2013, 115/2013, 120/2013, 137/2013, 146/2013 e 153/2013, Convênio 2/2010, Cartas Contratos RO0620130063, RO0720130066, RO0720130034, Autorizações de Fornecimento 90001271/2013, 90001272/2013, 90002978/2013, 90003142/2013, 90003156/2013, 90003212/2013, 90012461/2013, 90012464/2013, 90012508/2013, 90012541/2013, 90012587/2013, 90012605/2013, 90012637/2013, 90012792/2013, 90012826/2013, 90012911/2013, 90020702/2013, 90020910/2013, 90020982/2013, 90021001/2013, 90021131/2013, 90021206/2013, 90021273/2013, 90021283/2013, 90021359/2013, 90021374/2013, 90021376/2013, 90021486/2013, 90021494/2013, 90021529/2013, 90021553/2013, 90021567/2013, 90021580/2013 e 90021582/2013, Solicitações de Serviço 90012730/2013 e 90012729/2013, Solicitação de Compra 90003091/2013 e Ordem de Serviço RO.OS.9593.13, contrário aos princípios de legalidade, impessoalidade, moralidade e publicidade, dispostos no art. 37, caput, da Constituição Federal (peça 153 e parágrafo 75-76) ;
- realização de despesas com serviços de buffet e refeições, incompatíveis com as finalidades institucionais do Sebrae/RO, identificados nas Autorizações de Fornecimento 90012532/2013, 90012887/2013 90012904/2013, 90021720/2013 e 90021727/2013, contrárias ao disposto no art. 2º, do Decreto 99.570/1990 e ao item 9.4.5, do Acórdão 5341/2011-TCU-Primeira Câmara (peça 158 e parágrafo 81-82) ; e
- fracionamento de despesa, identificado nas autorizações de fornecimento 90001271/2013, 90001272/2013, 90012541/2013, 90012605/2013, 90012637/2013, 90012792/2013, 90012826/2013, 90012911/2013, 90021359/2013, 90021374/2013, 90021376/2013, 90021486/2013, 90021494/2013, 90021529/2013, 90021567/2013, 90021580/2013 e 90021582/2013, em contraposição ao art. 37, inciso XXI, da Constituição Federal, e aos arts. 6º, inciso II, e 7º, do Regulamento de Licitações e Contratos do Sistema Sebrae (peça 145 e parágrafos 51-53) .
17.	No tocante às questões relacionadas às fraudes na cotação de preços para a aquisição de suprimentos de informática que resultaram nas autorizações de fornecimento 90012461/2013 (peça 104, p. 28) - R$ 1.680,00, 90012464/2013 (peça 104, p. 18) - R$ 4.568,00, 90012508/2013 (peça 104, p. 48-49) - R$ 11.307,50, 90012525/2013 (peça 104, p. 82-83) - R$ 14.613,00, 90012587/2013 (peça 105, p.29) - R$ 12.560,00 em favor da empresa D.J de Agnelo, importar ressaltar que a questão, bem como a apuração de possíveis prejuízos estarão sendo tratadas em processo de tomada de contas especial a ser instaurada, conforme determinação contida no item 9.8 (subitem 9.8.7) do Acórdão 1272/2018-TCU-Plenário - Relatoria Ministro José Múcio Monteiro (TC Processo 038.755/2012-2 - Relatório de Auditoria realizada no Sebrae/RO) .
18.	Importa salientar ainda que o Sebrae/RO adotou medidas internas para sanear as irregularidades e impropriedades apuradas na gestão 2013 e que as ocorrências com dano à entidade (pagamentos de serviços não prestados e pagamentos antecipados sem comprovação da efetiva liquidação da despesa) foram apuradas pela Comissão de Sindicância (Portaria Interventores 6/2015) , tendo sido adotadas medidas com vistas a recuperação dos valores pagos indevidamente, conforme mencionado na instrução anterior (peça 161 p. 9 - item 73) e nas peças 150 (p.2 - item 9) e 152 (p.4 - item 31) dos presentes autos.
CONCLUSÃO
19.	Do exame realizado, conclui-se que as irregularidades constatadas no exercício de 2013 e atribuídas aos responsáveis, Srs. Pedro Teixeira Chaves (CPF XXX.204.809-XX) - Diretor Superintendente, Hiram Rodrigues Leal (CPF XXX.107.080-XX) - Diretor Técnico e Osvino Juraszek (CPF XXX.249.569-XX) - Diretor Administrativo e Finanças contribuíram negativamente na gestão e nas atividades promovidas pelo Sebrae/RO.
20.	Vale ressaltar que os responsáveis tiveram oportunidade de apresentarem suas razões de justificativas em relação às irregularidades que lhes foram atribuídas. No entanto, os responsáveis mantiveram-se silentes.
21.	Desse modo, diante da revelia dos responsáveis e inexistindo nos autos elementos que permitam sanear as irregularidades que lhes foram atribuídas ou afastar suas responsabilidades pelas ocorrências apontadas, bem como concluir pela ocorrência de boa-fé ou de outros excludentes de culpabilidade (art. 202, § 2º do RI/TCU) , propõe-se julgar irregulares as contas dos responsáveis, Srs. Pedro Teixeira Chaves (CPF XXX.204.809-XX) - Diretor Superintendente, Hiram Rodrigues Leal (CPF XXX.107.080-XX) - Diretor Técnico e Osvino Juraszek (CPF XXX.249.569-XX) - Diretor Administrativo e Finanças, nos termos do nos arts. 1º, inciso I, art. 16, inciso III, alíneas "b" e "c", da Lei 8.443/1992 e parágrafo único do art. 19 da mesma Lei c/c com arts. 1º, inciso I, 209, incisos II e III, 210 e 214, inciso III, do RI do TCU.
22.	Propõe-se ainda aplicação de multa aos responsáveis, Srs. Pedro Teixeira Chaves (CPF XXX.204.809-XX) , Hiram Rodrigues Leal (CPF XXX.107.080-XX) e Osvino Juraszek (CPF XXX.249.569-XX) , nos termos do art. 58, incisos I e II, da Lei 8.443/1992.
PROPOSTA DE ENCAMINHAMENTO
23.	Diante do exposto, submetem-se os autos à consideração superior, propondo:
a) considerar revéis, nos termos do art. 12, § 3º, da Lei 8.443/1992, os Srs. Pedro Teixeira Chaves (CPF XXX.204.809-XX) , Hiram Rodrigues Leal (CPF XXX.107.080-XX) e Osvino Juraszek (CPF XXX.249.569-XX) ;
b) com fundamento nos arts. 1º, inciso I, art. 16, inciso III, alíneas "b" e "c", da Lei 8.443/1992 e parágrafo único do art. 19 da mesma Lei c/c com arts. 1º, inciso I, 209, incisos II e III, 210 e 214, inciso III, do RI do TCU, julgar irregulares as contas dos Srs. Pedro Teixeira Chaves (CPF XXX.204.809-XX) - ex-Diretor Superintendente, Hiram Rodrigues Leal (CPF XXX.107.080-XX) - ex-Diretor Técnico e Osvino Juraszek (CPF XXX.249.569-XX) - ex-Diretor Administrativo e Finanças;
d) aplicar a multa prevista no art.58, incisos I e II, da Lei 8.443/1992 aos responsáveis, Srs. Pedro Teixeira Chaves (CPF XXX.204.809-XX) , Hiram Rodrigues Leal (CPF XXX.107.080-XX) e Osvino Juraszek (CPF XXX.249.569-XX) ;
c) autorizar, com fundamento no art. 26 da Lei 8.443/1992, o parcelamento da multa, caso requerido, e a cobrança judicial da dívida, nos termos do art.28, inciso II, da Lei 8.443/1992;
e) alertar os responsáveis de que, em caso de parcelamento da multa, a falta de pagamento de qualquer parcela importará o vencimento antecipado do saldo devedor, nos termos do art. 217, § 2º, do Regimento Interno/TCU; e
f) encaminhar cópia da deliberação que vier ser proferida ao Serviço Brasileiro de apoio às Micro e Pequenas Empresas de Rondônia (Sebrae/RO) e à Procuradoria da República em Rondônia, em consonância com o §7º, art. 209 do Regimento Interno do TCU.".
	
2.	O sr. Secretário da SecexTrabalho manifestou-se de acordo com as análises e propostas contidas na instrução (peça 187) .
3. 	O Representante do MP/TCU manifestou-se nos autos nos seguintes termos (peça 193) :
	"Trata-se da prestação de contas ordinária do Serviço Brasileiro de Apoio às Micro e Pequenas Empresas de Rondônia - Sebrae/RO, referente ao exercício 2013.
O processo de contas foi organizado de forma individual, conforme classificação constante do art. 5º da Instrução Normativa TCU nº 63/2010, c/c o anexo I à Decisão Normativa TCU nº 127/2013 e o anexo I à Decisão Normativa TCU nº 132/2013.
Embora o Sebrae/RO tenha personalidade jurídica de direito privado, não se inserindo como parte integrante da Administração Pública, qualifica-se como entidade paraestatal, atuando em paralelo com o Estado na prestação de serviços de interesse público e social. Em função disso, beneficia-se de recursos de contribuições parafiscais, devendo, portanto, prestar contas à sociedade.
Conforme o Certificado de Auditoria nº 201408191 (peça 6) , diante das várias ocorrências observadas a partir do exame dos atos de gestão praticados no Sebrae/RO entre 01/01 e 21/12/2013, a CGU/RO considerou irregulares as contas do Sr. Pedro Teixeira Chaves (Diretor Superintendente do Sebrae/RO) , do Sr. Osvino Juraszek (Diretor Administrativo e de Finanças) , e regulares com ressalva as contas do Sr. Hiram Rodrigues Leal (Diretor Técnico) . Em relação aos demais responsáveis indicados à peça 2, o encaminhamento foi pela regularidade das contas.
Ingressos os autos neste TCU, a Secex/RO ressaltou que esses últimos gestores, para os quais a CGU/RO propôs o julgamento regular das contas, não desempenharam as naturezas de responsabilidade definidas no art. 10 da IN/TCU nº 63/2010 em 2013 (peça 14, p. 3) . Por sua vez, em relação aos três diretores denominados acima, que integraram a diretoria executiva do Sebrae/RO no exercício em exame (peça 3, p. 23, 24 e 27) , foi apresentada proposta no sentido de chamá-los em audiência, a fim de que apresentassem razões de justificativa para as seguintes irregularidades (peça 161, p. 13) :
fracionamento de despesa; 
contratações de empresas ligadas aos dirigentes ou aos empregados do Sebrae/RO;
descumprimento do rito formal de contratação de consultores e demais fornecedores do Sebrae/RO;
irregularidades em cotações de preços; 
ausência de formalização dos processos de aquisição; 
pagamentos antecipados sem comprovação da efetiva liquidação da despesa; 
contratação de prestadores de serviço inadimplentes com a Receita Federal ou sem comprovação de quitação com a Fazenda Estadual; 
pagamentos de serviços não prestados; 
direcionamento na contratação de consultores e demais fornecedores do Sebrae/RO; 
realização de despesas incompatíveis com as finalidades institucionais do Sebrae/RO;
contratações de empresas para fiscalizar a execução da própria prestação de serviço; e 
criação irregular de gratificações.
Além das audiências, houve proposta de oitiva da empresa D. J. de Agnelo ME (peça 161, p. 7) , uma vez que esta se beneficiou de fraude na apresentação de cotações de preços, sagrando-se vencedora dos certames que resultaram nas autorizações de fornecimento 90012461/2013, 90012464/2013, 90012508/2013, 90012525/2013 e 90012587/2013, com infração ao disposto no art. 37, inciso XXI, da Constituição Federal, c/c o art. 2º da Resolução CDN nº 213/2011 (Regulamento de Licitações e Contratos do Sistema Sebrae) .
Com base na delegação de competência então conferida à Secex/RO, foram expedidos os Ofícios nº s 595/2018, 596/2018, 597/2018 e 599/2018/SECEX-RO (peças 163 a 166) . De acordo com os avisos de recebimentos restituídos pelos Correios, verifica-se que os responsáveis e a referida empresa tomaram ciência dos ofícios encaminhados pelo TCU (peças 167, 168, 170 e 171) . Contudo, apesar de atendidos reiterados pedidos de prorrogação de prazo, os responsáveis permaneceram silentes, e os autos foram encaminhados à Secex-Trabalho, dando-se prosseguimento ao processo (peça 186) .
Em decorrência das irregularidades atribuídas aos responsáveis, que contribuíram negativamente na gestão e nas atividades promovidas pelo Sebrae/RO no exercício de 2013, e da inexistência de elementos nos autos que permitissem concluir pela ocorrência de boa-fé ou de outros excludentes de culpabilidade, a unidade técnica propôs:
'b) com fundamento nos arts. 1º, inciso I, art. 16, inciso III, alíneas 'b' e 'c', da Lei 8.443/1992 e parágrafo único do art. 19 da mesma Lei c/c com arts. 1º, inciso I, 209, incisos II e III, 210 e 214, inciso III, do RI do TCU, julgar irregulares as contas dos Srs. Pedro Teixeira Chaves (CPF XXX.204.809-XX) - ex-Diretor Superintendente, Hiram Rodrigues Leal (CPF XXX.107.080-XX) - ex-Diretor Técnico e Osvino Juraszek (CPF XXX.249.569-XX) - ex-Diretor Administrativo e Finanças; 
d) aplicar a multa prevista no art.58, incisos I e II, da Lei 8.443/1992 aos responsáveis, Srs. Pedro Teixeira Chaves (CPF XXX.204.809-XX) , Hiram Rodrigues Leal (CPF XXX.107.080-XX) e Osvino Juraszek (CPF XXX.249.569-XX) ;' 
No tocante às fraudes objeto da oitiva direcionada à empresa D.J de Agnelo ME, a unidade técnica esclareceu que essa questão, bem como a apuração de possíveis prejuízos decorrentes dela, será tratada em processo de tomada de contas especial, a ser instaurada em atendimento à determinação contida no item 9.8 (subitem 9.8.7) do Acórdão 1272/2018-TCU-Plenário.
II
Caracterizada a revelia dos responsáveis, após regular citação pela via postal (peças 167, 168, 170 e 171) , impõe-se o prosseguimento ao processo, para todos os efeitos, conforme prevê o art. 12, § 3º, da Lei nº 8.443/92.
Assim, ante os elementos constantes nos autos, e por considerar adequadas as análises e conclusões obtidas pela unidade técnica, este representante do Ministério Público de Contas manifesta-se de acordo com encaminhamento apresentado à peça 186, observando apenas que os fundamentos das propostas devem ser ajustados conforme segue, para que fiquem compatíveis com a situação de contas irregulares sem débito e passem a ter a seguinte redação:
b) com fundamento nos arts. 1º, inciso I, 16, inciso III, alínea b, da Lei nº 8.443/92 c/c os arts. 19, parágrafo único, e 23, inciso III, da mesma Lei, e com os arts. 1º, inciso I, 209, inciso II, 210, § 2º, e 214, inciso III, do Regimento Interno, julgar irregulares as contas dos Srs. Pedro Teixeira Chaves (CPF XXX.204.809-XX) - ex-Diretor Superintendente, Hiram Rodrigues Leal (CPF XXX.107.080-XX) - ex-Diretor Técnico e Osvino Juraszek (CPF XXX.249.569-XX) - ex-Diretor Administrativo e Finanças; 
c) aplicar a multa prevista no art. 58, inciso I, da Lei nº 8.443/92 c/c o art. 268, inciso I, do Regimento Interno, aos Srs. Pedro Teixeira Chaves (CPF XXX.204.809-XX) , Hiram Rodrigues Leal (CPF XXX.107.080-XX) e Osvino Juraszek (CPF XXX.249.569-XX) .".
	É o relatório.

Carla Manuela Franco dos Santos (10098/OAB-RO) e outros, representando Serviço de Apoio às Micro e Pequenas Empresas de Rondônia; Reynaldo Diniz Pereira Neto (4180/OAB-RO), representando Hiram Rodrigues Leal; Luiz Carlos Braga de Figueiredo (16010/OAB-DF) e Breno Luiz Moreira Braga de Figueiredo (OAB/DF 26.291), representando Osvino Juraszek e Pedro Teixeira Chaves.

Subprocurador-Geral Paulo Soares Bugarin.

PRESTAÇÃO DE CONTAS ORDINÁRIAS, EXERCÍCIO DE 2013, DO SERVIÇO BRASILEIRO DE APOIO ÀS MICRO E PEQUENAS EMPRESAS DE RONDÔNIA - SEBRAE-RO. IRREGULARIDADES. AUDIÊNCIA DOS RESPONSÁVEIS. REVELIA. CONTAS IRREGULARES. APLICAÇÃO DA MULTA PREVISTA NO ART. 58 DA LEI 8.443/92 AOS RESPONSÁVEIS.

PRESTAÇÃO DE CONTAS (PC)

Tratam os autos da prestação de contas ordinária do Serviço Brasileiro de Apoio às Micro e Pequenas Empresas de Rondônia - Sebrae/RO, referente ao exercício 2013.
2.	A instrução da SecexTrabalho, integralmente transcrita para o relatório que precede este voto, resumiu adequadamente os principais aspectos da evolução processual (§§ 3º a 6º da instrução, peça 186) , sendo importante destacar que:
	a) os fatos e condutas sob análise foram objeto da Operação Feudo, conduzida conjuntamente pelo Ministério Público e Polícia Civil do estado de Rondônia, em conjunto com a CGU, e com apoio da Polícia Rodoviária Federal naquele Estado; operação essa que gerou dez ações penais - quatro das quais já julgadas pela absolvição dos réus, ante a ausência de provas de apropriação de recursos públicos, e seis ainda em andamento na data da instrução - e oito ações civis públicas - todas ainda em andamento na data da instrução (§§ 3º e 98 e 99 da instrução, peça 186) ;
	b) em razão desses fatos, o Sebrae-RO esteve sob intervenção administrativa do Sebrae Nacional no período de 30/01/2014 a 30/09/2015;
	c) o Certificado de Auditoria nº 201408191, concluiu pela irregularidade das contas dos Srs. Pedro Teixeira Chaves, Diretor Superintendente, e Osvino Juraszek, Diretor Administrativo e Financeiro; e pela regularidade, com ressalvas, das contas do Sr. Hiram Rodrigues Leal, Diretor Técnico, e dos demais arrolados como responsáveis pelas contas (§ 3º da instrução e peça 6) ; e
	d) a unidade técnica promoveu diligências e inspeção adicionais durante a fase instrutória, ao final da qual entendeu caracterizadas diversas irregularidades (§§ 3º e 4º, subparágrafos 51 a 90, da instrução peça 186) .
3.	Concluída a análise, a unidade técnica promoveu as seguintes audiências e oitiva (§ 6º da instrução, peça 186) :
"I) audiência do Sr. Pedro Teixeira Chaves (CPF 280.204.809-00) - Diretor Superintendente do Sebrae/RO no exercício 2013, com fulcro nos arts. 10, § 1º, e 11, da Lei 8.443/1992 c/c o art. 157 e §1º, 201, todos do Regimento Interno do TCU, em função das seguintes irregularidades: criação irregular de gratificações de Assessoria Direx, Gerentes e Chefes de Gabinete, Gestor Contábil, Tesoureiro, Coordenador do Setor de Documentação e Registro e Pessoal, Coordenadores dos Pontos de Atendimento, Gestor do Orçamento, Presidente e Membros da Comissão Permanente de Licitação e também pela atualização do valor da remuneração dos assessores, onerando indevidamente a folha de pagamento da instituição, em oposição ao Sistema de Gestão de Pessoas (peça 160 e parágrafo 86-90) .
II) audiência do Sr. Osvino Juraszek (CPF 485.249.569-68) - Diretor Administrativo e Finanças no exercício 2013, e Pedro Teixeira Chaves (CPF 280.204.809-00) - Diretor Superintendente do Sebrae/RO no exercício 2013, com fulcro nos arts. 10, § 1º, e 11, da Lei 8.443/1992 c/c o art. 157 e §1º, 201, todos do Regimento Interno do TCU, em decorrência dos seguintes fatos:
a) não adoção de providências administrativas com vistas à formalização dos processos de aquisição (ausência de processo específico, numerado, assinado, descrevendo cronologicamente os fatos que se somaram até o pagamento dos fornecedores) , com infração ao disposto no art. 38, da Lei 8666/1993 (peça 149 e parágrafo 63-64) ;
b) autorização de pagamentos antecipados sem comprovação da efetiva liquidação da despesa, conforme identificado nos Contratos 10/2013, 110/2013 e 146/2013 e nas Ordens de Serviço RO.OS.9593.13 e RO.OS.0260.13, com infração ao disposto no art. 37, caput, da Constituição Federal, art.62, da Lei 4.320/1964 e aos normativos do Sebrae (peça 150 e parágrafo 65-67) ;
c) contratação de prestadores de serviço inadimplentes com a receita federal e/ou sem comprovação de quitação com a fazenda estadual, conforme identificado nos Contratos 21/2013, 64/2013, 66/2013, 86/2013 e 115/2013 e na Ordem de Serviço RO.OS.9593.13, em desconformidade com os arts. 39 e 40, da Resolução Direx 920/2011, responsável por aprovar o Sistema de Gestão de Credenciados do Sebrae, que estabeleceu a necessidade de apresentação das certidões de regularidade fiscal pelos licitantes, como condição para celebração dos contratos de prestação de serviço (peça 151 e parágrafo 68-69) ; e
d) contratação de empresas para fiscalizar a execução da própria prestação de serviço, identificado nos Contratos 63/2013, 64/2013, 128/2013 e 129/2013, incompatíveis com o princípio da segregação de função, conforme exposto nos Acórdãos 2171/2005, 140/2007, 2296/2014 e 2829/2015, todos do Plenário do TCU (peça 159 e parágrafo 83-85) ;
III) audiência dos Srs. Hiram Rodrigues Leal (CPF 263.107.080-15) - Diretor Técnico do Sebrae/RO na gestão 2013, Osvino Juraszek (CPF 485.249.569-68) - Diretor Administrativo e Finanças no exercício 2013 - e Pedro Teixeira Chaves (CPF 280.204.809-00) - Diretor Superintendente do Sebrae/RO no exercício 2013, com fulcro nos arts. 10, § 1º, e 11, da Lei 8.443/1992 c/c o art. 157 e §1º, 201, todos do Regimento Interno do TCU, em razão dos seguintes apontamentos:
a) contratação de empresas ligadas aos dirigentes e/ou aos empregados do Sebrae/RO, conforme Contratos 2/2013, 22/2013, 137/2013, 146/2013 e Autorização de Fornecimento 90021001/2013, em contraposição aos princípios da impessoalidade e moralidade, insculpidos no art. 37, caput, da Constituição Federal, ao art. 9º, inciso VI, do Sistema de Gestão de Credenciamento do Sebrae, aprovado pela Resolução Sebrae 920/2011, ao art. 5º, inciso IX, do Código de Ética do Sebrae e aos Acórdão 1294/2013-TCU-Segunda Câmara e 3852/2009- TCU-1ª Câmara, das relatorias dos Ministros Raimundo Carreiro e Augusto Sherman Cavalcanti, respectivamente (peça 146 e parágrafo 54) ;
b) descumprimento do rito formal de convocação, habilitação, seleção, pagamento e contratação de consultores e demais fornecedores do Sebrae/RO, conforme Autorização de Fornecimento 90021001/2013, Carta Contrato RO0720130066, Contratos 2/2013, 3/2013, 21/2013, 22/2013, 64/2013, 66/2013, 86/2013, 90/2013, 115/2013 e 137/2013, contrário ao art. 43, da Resolução CDN 2013/2011, e item 5, da Instrução Normativa Sebrae 10/2011 (peça 147 e parágrafo 55-58) ;
c) irregularidades nas cotações de preços decorrentes da ausência de cotações de preço ou de cotações mínimas, cotações realizadas com empresas cujos proprietários possuíam relações de parentescos e cotações similares ou inidôneas, conforme identificado nos Contratos 10/2013, 87/2013, 110/2013, 120/2013, 146/2013 e 153/2013; na Solicitação de Compra 90003091/2013; e nas Autorizações de Fornecimento 90002978/2013, 90002978/2013, 90003156/2013, 90020702/2013, 90020982/2013, 90021131/2013, 90021206/2013, 90021273/2013, 90021553/2013, 90012461/2013, 90012464/2013, 90012508/2013, 90012541/2013, 90012587/2013, 90012605/2013, 90012637/2013, 90012792/2013, 90012826/2013, 90012911/2013, 90021283/2013, 90021580/2013, 90012525/2013, 90020910/2013 e 90021494/2013, contrárias ao art. 37, inciso XXI, da Constituição Federal, à Jurisprudência do TCU - a exemplo dos Acórdão 2479/2009-TCU-Plenário, 1100/2008-Plenário, 933/2008-Plenário, 1405/2006-Plenário, 304/2006-Plenário, dentre outros - e aos arts. 2º, 3º, 11 e 13, da Resolução CDN 2013/2013, c/c o anexo III, da Instrução Normativa Sebrae 41/2007 (peça 148 e parágrafo 59-62) ;
d) autorização de pagamentos de serviços não prestados, constatado nas Ordens de Serviço OS.3458.13, RO.OS.0260.13 RO.OS.9593.13, com infração ao disposto no art. 37, caput, da Constituição Federal, art.62, da Lei 4.320/1964 e às ordens de serviço pactuadas, as quais sujeitavam os contratantes ao seu cumprimento (peça 152 e parágrafo 70-74) ;
e) direcionamento da contratação de consultores e demais fornecedores do Sebrae/RO, identificado nos Contratos 2/2013, 3/2013, 10/2013, 21/2013, 22/2013, 64/2013, 66/2013, 86/2013, 87/2013, 90/2013, 110/2013, 115/2013, 120/2013, 137/2013, 146/2013 e 153/2013, Convênio 2/2010, Cartas Contratos RO0620130063, RO0720130066, RO0720130034, Autorizações de Fornecimento 90001271/2013, 90001272/2013, 90002978/2013, 90003142/2013, 90003156/2013, 90003212/2013, 90012461/2013, 90012464/2013, 90012508/2013, 90012541/2013, 90012587/2013, 90012605/2013, 90012637/2013, 90012792/2013, 90012826/2013, 90012911/2013, 90020702/2013, 90020910/2013, 90020982/2013, 90021001/2013, 90021131/2013, 90021206/2013, 90021273/2013, 90021283/2013, 90021359/2013, 90021374/2013, 90021376/2013, 90021486/2013, 90021494/2013, 90021529/2013, 90021553/2013, 90021567/2013, 90021580/2013 e 90021582/2013, Solicitações de Serviço 90012730/2013 e 90012729/2013, Solicitação de Compra 90003091/2013 e Ordem de Serviço RO.OS.9593.13, contrário aos princípios de legalidade, impessoalidade, moralidade e publicidade, dispostos no art. 37, caput, da Constituição Federal (peça 153 e parágrafo 75-76) ; e
f) realização de despesas com serviços de buffet e refeições, incompatíveis com as finalidades institucionais do Sebrae/RO, identificados nas Autorizações de Fornecimento 90012532/2013, 90012887/2013 90012904/2013, 90021720/2013 e 90021727/2013, contrárias ao disposto no art. 2º, do Decreto 99.570/1990 e ao item 9.4.5, do Acórdão 5341/2011-TCU-Primeira Câmara (peça 158 e parágrafo 81-82) .
IV) audiência dos Srs. Hiram Rodrigues Leal (CPF 263.107.080-15) - Diretor Técnico do Sebrae/RO na gestão 2013, e Osvino Juraszek (CPF 485.249.569-68) - Diretor Administrativo e Finanças no exercício 2013, com fulcro nos arts. 10, § 1º, e 11, da Lei 8.443/1992 c/c o art. 157 e §1º, 201, todos do Regimento Interno do TCU, em decorrência da seguinte irregularidade: fracionamento de despesa, identificado nas autorizações de fornecimento 90001271/2013, 90001272/2013, 90012541/2013, 90012605/2013, 90012637/2013, 90012792/2013, 90012826/2013, 90012911/2013, 90021359/2013, 90021374/2013, 90021376/2013, 90021486/2013, 90021494/2013, 90021529/2013, 90021567/2013, 90021580/2013 e 90021582/2013, em contraposição ao art. 37, inciso XXI, da Constituição Federal, e aos arts. 6º, inciso II, e 7º, do Regulamento de Licitações e Contratos do Sistema Sebrae (peça 145 e parágrafos 51-53) .
V) oitiva da empresa D. J. de Agnelo ME (CNPJ 03.950.770/0001-93) , com fundamento no art. 250, inciso V, do Regimento Interno/TCU, em função da fraude à licitação decorrente dos certames que resultaram nas autorizações de fornecimento 90012461/2013, 90012464/2013, 90012508/2013, 90012525/2013 e 90012587/2013, com infração ao disposto no art. 37, inciso XXI, da Constituição Federal c/c art. 2º, da Resolução CDN 213/2011, que trata do Regulamento de Licitações e Contratos do Sistema Sebrae (peça 148 e parágrafo 59-62) , conforme as evidências a seguir:
a) as pesquisas de preço nas autorizações de fornecimento 90012464/2013, 90012461/2013, 90012508/2013 e 90012525/2013 foram realizadas repetidamente nas empresas Loiola Comércio, Serviços e Construções Eireli e D. J. de Agnelo-EPP;
b) o proprietário da empresa D. J. de Agnelo ME, Sr. Denerval José de Agnelo (CPF 261.187.425-53) , já foi sócio administrador da empresa Loiola Comércio, Serviços e Construções Eireli;
c) conforme apurado pela CGU à época dos fatos, o proprietário da empresa Loiola Comércio, Serviços e Construções Eireli pertencia ao genro do Sr. Denerval José de Agnelo, proprietário da D. J. de Agnelo-EPP;
d) segundo a CGU, a cotação de preços da empresa V. L. S. dos Santos na autorização de fornecimento 90012587/2013 foi assinada pela mesma pessoa que subscreveu a cotação da empresa D. J. de Agnelo ME nas autorizações de fornecimento 90012508/2013 e 90012464/2013;
e) Sr. Denerval José de Agnelo, proprietário da D. J. de Agnelo ME, participou diretamente dos atos de constituição da empresa V. L. S. dos Santos, conforme documentos obtidos na Junta Comercial do Estado de Rondônia;
f) segundo apurado pela CGU, a empresa V. L. S. dos Santos funcionava de fato no mesmo local da empresa D. J. de Agnelo ME;
g) a proprietária da empresa V. L. S. dos Santos, Sra. Vera Lucia Souza dos Santos (CPF 575.700.942-04) , é beneficiária do programa "Bolsa Família"; e
h) o Sr. Denerval José de Agnelo, proprietário da D. J. de Agnelo ME, utilizou a Sra. Vera Lucia Souza dos Santos como "laranja" nos atos de constituição da empresa V. L. S. dos Santos, tendo sido inclusive condenado por falsidade ideológica pelo Poder Judiciário.".
4.	Apesar de terem solicitado prorrogação de prazo (§§ 8º a 12 da instrução, peça 186) , os responsáveis não acostaram aos autos quaisquer razões de justificativas, documentos ou esclarecimentos (§ 13 da instrução, peça 186) . Em razão da revelia, a unidade técnica propôs uniformemente o julgamento das contas dos três responsáveis pela irregularidade, com aplicação individual da multa prevista no art. 58, incisos I e II, da Lei nº 8.443/1992 (§§ 19 a 22 da instrução) . Em relação às irregularidades imputadas à empresa D.J. de Agnelo, e respectivas consequências, a unidade técnica propõe sejam apreciadas na tomada de contas especial instaurada em razão de determinação contida no item 9.8, subitem 9.8.7, do Acórdão 1272/2018-TCU-Plenário, Relator Ministro José Múcio Monteiro, prolatado no TC Processo 038.755/2012-2, que tratou de auditoria realizada no Sebrae-RO.
5.	O MP-TCU, nos termos de seu parecer também transcrito para o relatório que precede este voto, manifestou sua concordância com a unidade técnica, propondo mera adequação na fundamentação legal constante do texto oferecido pela SecexTrabalho. 
6.	Na mesma linha, manifesto minha concordância com as análises e conclusões efetuadas pela unidade técnica em sua instrução, endossada pelo MP/TCU em seu parecer, pelo que as acolho como razões de decidir no presente voto. 
7.	Com efeito, à vista dos elementos contidos nos autos, entendo que as irregularidades e condutas imputadas aos responsáveis encontram-se bem documentadas e fundamentadas. A ausência de contestação, apesar de não representar assunção de culpa, não favorece qualquer reavaliação em benefício dos referidos gestores. Na ausência de elementos que permitam inferir a boa-fé dos responsáveis, entendo de todo adequadas as análises, conclusões e propostas oferecidas pela unidade técnica, endossadas pelo representante do MP-TCU, no sentido do imediato julgamento das presentes contas pela irregularidade em relação aos três responsáveis ouvidos em audiência, com a imputação individual a todos eles da multa prevista no art. 58 da Lei 8.443/92, e pela exclusão da responsabilidade dos demais gestores inicialmente arrolados pelo controle interno, por não terem desempenhado, no exercício de 2013, as naturezas de responsabilidades definidas no art. 10 da IN/TCU nº 63/2010 (§ 5º do parecer do MP/TCU, peça 193) .
	Ante o exposto, anuindo com as propostas apresentadas pela unidade técnica, acolhidas pelo MP/TCU, manifesto-me por que o Tribunal adote o Acórdão que ora submeto à deliberação deste Colegiado.
TCU, Sala das Sessões Ministro Luciano Brandão Alves de Souza, em 15 de setembro de 2020.
AUGUSTO SHERMAN CAVALCANTI 
Relator